ACORDAO-COMPLETO-2404124

ACÓRDÃO 3231/2022 ATA 21/2022 - SEGUNDA CÂMARA

VISTOS, relatados e discutidos estes autos de prestação de contas anual da Companhia Docas do Estado de São Paulo (Codesp) , exercício de 2001;
ACORDAM os Ministros do Tribunal de Contas da União, reunidos em sessão da 2ª Câmara, ante as razões expostas pelo Relator, em:
9.1. levantar o sobrestamento do presente processo, uma vez que houve decisão definitiva de mérito nos TCs Processo 015.162/2004-8, Processo 012.194/2002-1, Processo 006.788/2002-1 e Processo 015.729/2001-1;
9.2. acolher as razões de justificativa do Sr. Fernando Lima Barbosa Vianna, Diretor-Presidente da Codesp em 2001, relativas aos itens a) , b) e g) da audiência promovida por meio do Ofício Secex/SP 722 (peça 9, p. 52) , de 29/6/2004;
9.3. rejeitar as razões de justificativa do Sr. Fernando Lima Barbosa Vianna referentes às demais irregularidades apontadas nos itens c) , d) e) e f) da audiência promovida por meio do Ofício Secex/SP 722 (peça 9, p. 52) , de 29/6/2004;
9.4. com fundamento nos arts. 1º, inciso I, 16, inciso III, alíneas "b" e "c", da Lei 8.443/1992, julgar irregulares as contas do Sr. Fernando Lima Barbosa Vianna (CPF XXX.242.117-XX) , Diretor-Presidente da Companhia Docas do Estado de São Paulo (Codesp) em 2001; Amaury Pio Cunha (CPF XXX.286.107-XX) , Diretor Administrativo e Financeiro da Codesp em 2001; Francisco Vilardo Neto (CPF XXX.774.058-XX) , Diretor de Infra-Estrutura e Serviços da Codesp em 2001; e Sérgio Alcides Antunes (CPF XXX.419.448-XX) , Diretor Comercial e de Desenvolvimento da Codesp em 2001, deixando de aplicar-lhe multa, em função da ocorrência de prescrição da pretensão punitiva do TCU;
9.5. com fundamento nos arts. 1º, inciso I, 16, inciso I, 17 e 23, inciso I, da Lei 8.443/1992 c/c os arts. 1º, inciso I, 143, inciso I, alínea "a", 207 e 214, inciso I, do Regimento Interno/TCU, em julgar regulares as contas de Luis Henrique Teixeira Baldez, Marcos Reginaldo Panariello, Francisco Edgar Tavares , Ana Cristina Martins de Figueiredo, José Eduardo Melhen, Rubens da Silva, Everandy Cirino dos Santos, João de Andrade Marques, Murilo Marques Barboza, Paulo César Martins Santana, João Batista da Silva Fagundes, Antônio Gentil Neto, Fernando Victor Castanheira de Carvalho, José Guimarães Barreiros, André Luiz Marques Canoilas, Martin Alexandre Aron, Nelson Oly Varella, Oscar da Cunha Pinheiro e José Roque, dando-lhes quitação plena;
9.6. dar ciência desta deliberação à Codesp e aos responsáveis, destacando que o relatório e o voto que fundamentam a deliberação encaminhada podem ser acessados por meio do endereço eletrônico www.tcu.gov.br/acordaos e que, caso tenham interesse, o Tribunal pode encaminhar-lhes cópia desses documentos sem quaisquer custos.
9.7. arquivar os autos, nos termos do art. 169, inciso V, do Regimento Interno do TCU.

PRESTAÇÃO DE CONTAS. Prestação de Contas da Companhia Docas do Estado de São Paulo (Codesp) - Exercício 2001.

Segunda Câmara

Autoridade Portuária de Santos S.A.

3. Interessados/Responsáveis:
3.1. Interessado: Autoridade Portuária de Santos S.A. (44.837.524/0001-07).
3.2. Responsáveis: Amaury Pio Cunha (XXX.286.107-XX); Ana Cristina Martins de Figueiredo (XXX.671.988-XX); Andre Luiz Marques Canoilas (XXX.227.968-XX); Antônio Gentil Neto (XXX.260.633-XX); Everandy Cirino dos Santos (XXX.872.518-XX); Fernando Lima Barbosa Vianna (XXX.242.117-XX); Fernando Victor Castanheira de Carvalho (XXX.006.401-XX); Francisco Edgar Tavares (XXX.126.328-XX); Francisco Vilardo Neto (XXX.774.058-XX); Joao de Andrade Marques (XXX.054.958-XX); Jose Eduardo Melhen (XXX.778.208-XX); Jose Guimaraes Barreiros (XXX.607.667-XX); José Roque (XXX.450.858-XX); João Batista da Silva Fagundes (XXX.668.706-XX); Luís Henrique Teixeira Baldez (XXX.144.103-XX); Marcos Reginaldo Panariello (XXX.174.048-XX); Martin Alexandre Aron (XXX.853.208-XX); Murilo Marques Barboza (XXX.390.367-XX); Nelson Oly Varella (XXX.720.078-XX); Oscar da Cunha Pinheiro (XXX.422.568-XX); Paulo Cesar Martins Santana (XXX.315.907-XX); Rubens da Silva (XXX.714.268-XX); Sergio Alcides Antunes (XXX.419.448-XX); Wagner Goncalves Rossi (XXX.203.258-XX)..

13.1. Ministros presentes: Antonio Anastasia (na Presidência) e Aroldo Cedraz (Relator).
13.2. Ministros-Substitutos convocados: Marcos Bemquerer Costa e André Luís de Carvalho.

AROLDO CEDRAZ

Adoto como relatório e transcrevo a seguir a instrução de peça 23, da Secex/SP, que contou com a anuência do corpo diretivo da Unidade Técnica (peças 24 e 25) e do Ministério Público junto ao Tribunal (peça 26) :
HISTÓRICO
Cuidam os autos da prestação de contas anuais da Companhia Docas do Estado de São Paulo (Codesp) , relativas ao exercício de 2001. 
A prestação de contas de 2001 da Codesp foi apresentada em 1/7/2002 e autuada em 5/7/2002 (peça 1, p. 1) , quando era vigente a Instrução Normativa-TCU 12/1996, que estabeleceu normas de organização e apresentação de tomadas e prestações de contas e rol de responsáveis.
O processo atende ao disposto no art. 17 da Instrução Normativa-TCU 12/1996, contendo:
I)  rol de responsáveis da Codesp de 2001 (peça 1, p. 5-17) ;
II)  relatório de gestão da Codesp de 2001 (peça 1, p. 18-50) ;
III)  demonstrações contábeis (peça 2, p. 1-6) e respectivas notas explicativas (peça 1, e peça 2, p. 7-13) ;
IV)  declaração expressa da respectiva Unidade de Pessoal de que os responsáveis estão em dia com a exigência de apresentação da declaração de bens e rendas de que trata a Lei 8.730/1993 (peça 2, p. 14-15) , a qual se refere ao "ano calendário de 2000" (peça 2, p. 5) , mas é datada de 18/2/2002, razão pela qual se considera haver falha de caráter formal na menção ao ano calendário de 2000, quando o correto seria o exercício 2001, a qual será relevada;
V)  pareceres do Conselho de Administração da Codesp (peça 2, p. 17-18) , do Conselho Fiscal da Codesp (peça 2, p. 19-20) , da Unidade de Auditoria Interna da Codesp (peça 2, p. 22-23) e dos Auditores Independentes (peça 2, p. 25-26) ;
VI)  relatório de Auditoria da Controladoria-Geral da União no Estado de São Paulo - CGU/SP (peça 6, p. 41-50, peça 7, p. 1-50, e peça 8, p. 1-24) , de 19/4/2002;
VII)  certificado de Auditoria do Controle Interno (peça 8, p. 25-26) , de 15/5/2002;
VIII)  parecer do Dirigente de Controle Interno (peça 8, p. 27) , de 23/5/2002; e
IX)  pronunciamento Ministerial (peça 8, p. 28) , de 28/5/2002.
No Certificado de Auditoria do Controle Interno (peça 8, p. 25-26) , o Chefe da Controladoria-Geral da União no Estado de São Paulo - CGU/SP indicou ressalvas (peça 8, p. 25) e irregularidades (peça 8, p. 26) . 
O primeiro documento produzido nestes autos pela Unidade Técnica à época (Secex/SP) foi o relatório de inspeção (peça 8, p. 31-69) , de 25/11/2002, denominado "relatório de auditoria", que teve como escopo subsidiar o julgamento das contas de 2001 da Codesp, em atendimento à Portaria Secex/SP 1.680/2002. 
Em documento produzido nestes autos pela Unidade Técnica à época (Secex/SP) , à peça 8, p. 70, de 24/7/2003, o Analista da Secex/SP registrou que, como resultado de fiscalização na Codesp, na área de atos e contratos, foi proferida decisão, nos autos do TC Processo 006.788/2002-1, considerando irregular a contratação realizada no exercício em exame, sendo aplicada multa ao gestor principal da entidade e que, na mesma decisão, foi determinado o apensamento daquele processo a este. Além disso, no referido documento (peça 8, p. 70) , foi proposto o sobrestamento deste processo, vez que o responsável havia interposto pedido de reexame da decisão de mérito proferida no TC Processo 006.788/2002-1, com possível influência no mérito das presentes contas.
A Diretora da 2ª Diretoria Técnica da Secex/SP e a Secretária da Secex/SP, em 28/7/2003, aquiesceram à proposição feita na instrução à peça 8, p. 70, de 24/7/2003, e encaminharam os autos ao Gabinete do Ministro-Relator à época, Marcos Vinicios Vilaça (peça 8, p. 71) .
 Mediante despacho de 30/7/2003 (peça 8, p. 72) , o Ministro Marcos Vinicios Vilaça, determinou o sobrestamento do julgamento da presente prestação de contas de 2001 da Codesp, conforme proposto pela Unidade Técnica (peça 8, p. 71) , considerando o possível reflexo do julgamento de pedido de reexame interposto contra o Acórdão 464/2003-TCU-Plenário, do mesmo Relator, proferido no TC Processo 006.788/2002-1.
Por meio de despacho de 1/3/2004, a Secretária da Secex/SP determinou (peça 9, p. 13) :
 à equipe que realizou inspeção nestes autos, que registrasse, no relatório, apenas as irregularidades efetivamente relativas ao exercício de 2001, deixando as demais para serem tratadas em processo de representação, na forma do art. 237, inciso V, c/c o art. 246, ambos do RI/TCU, bem como que as supostas irregularidades praticadas fossem atribuídas a quem lhe deu causa na origem, isto é, ao responsável pela autorização da despesa e não àquele que realizou os respectivos pagamentos, tendo em vista o princípio da presunção da legalidade dos atos administrativos;
 à 2ª Diretoria da Secex/SP que, após a medida anterior, o processo recebesse instrução, a qual deveria consolidar e sopesar as medidas alvitradas nos Relatórios da CGU e da Auditoria constantes dos autos, bem como as denúncias/representações relativas ao exercício em apreço.
Em cumprimento ao referido despacho (peça 9, p. 13) , foram feitas:
 a retificação do relatório de inspeção do TC Processo 010.547/2002-4 (peça 9, p. 14-23) , de 15/3/2004;
 a instrução inicial datada de 29/3/2004 (peça 9, p. 24-38) , que examinou as informações contidas nos Relatórios da CGU e da Auditoria constantes destes autos, bem como os processos conexos relativos ao exercício de 2001, a qual conteve proposta de levantar o sobrestamento das contas, realizar diligência junto à Codesp e realizar audiência do Senhor Fernando Lima Barbosa Vianna.
Por meio de despachos de 26/5/2004 (peça 9, p. 39-45, e peça 9, p. 46) , a Diretora da 2ª Diretora e a Secretária da Secex/SP concordaram com a proposta e encaminharam os autos ao Gabinete do Ministro Relator à época.
O Ministro Relator à época, Marços Vinicios Vilaça, mediante despacho de 24/6/2004 (peça 9, p. 51) , determinou o levantamento do sobrestamento dos autos e a audiência e a diligência sugeridas na instrução inicial e no despacho da Diretora da 2ª Diretoria da Secex/SP;
Por meio do Ofício Secex/SP 722 (peça 9, p. 52, e peça 10, p. 1) , de 29/6/2004, recebido em 9/7/2004 (peça 10, p. 11-12) , foi realizada a audiência do Senhor Fernando Lima Barbosa Vianna, Presidente da Codesp em 2001.
Mediante o Ofício Secex/SP 723 (peça 9, p. 2) , de 29/6/2004, recebido em 8/7/2004 (peça 10, p. 8-9) , foi efetuada a diligência à Codesp.
A Codesp (peça 10, p. 5) e o Senhor Fernando Lima Barbosa Vianna (peça 10, p. 6) protocolaram pedido de prorrogação de prazo para atendimento à diligência e à audiência em 21/7/2004.
A Codesp apresentou a resposta de diligência à peça 11, p. 2-3, datada de 23/8/2004 e protocolada na mesma data, e documentos anexos (peça 11, p. 4-51, e peça 12, p. 1-14) . Houve apresentação de documentação complementar mediante o Ofício DP-GD/299.2004, de 9/9/2004 (peça 17, p. 2-51, peça 18, p. 1-50, peça 19, p. 1-50, peça 20, p. 1-36) .
O Senhor Fernando Lima Barbosa Vianna, Presidente da Codesp no exercício de 2001, apresentou razões de justificativa (peça 12, p. 15-20) em 24/8/2004 e documentos anexos (peça 12, p. 21-50, peça 13, p. 1-51, peça 14, p. 1-57, peça 15, p. 1-52, peça 16, p. 1-79) .
Na instrução à peça 10, p. 10-23, de 4/11/2004, foram analisadas a resposta de diligência da Codesp e as razões de justificativa do Senhor Fernando Lima Barbosa Vianna, com proposta no sentido de que este Tribunal (peça 10, p. 22-23) : 
I)	 preliminarmente:
a) 	autorizasse a realização de inspeção na Codesp, a fim de fiscalizar o procedimento licitatório e a execução contratual do ajuste celebrado com a empresa Marimex Despachos Transportes e Serviços Ltda., processo 41.257/97-91, conforme relatado no item 7 da mencionada instrução; e 
b) em seguida, determinasse, com fundamento no art. 11 da Lei 8.443/1992, o sobrestamento do presente processo, em face dos motivos elencados no item 16 da referida instrução;
II) outrossim, quando do julgamento de mérito:
a)	 autorizasse a inclusão da Codesp no Plano de Fiscalização da Secex/SP com vistas a verificar a situação da dívida para com o INSS, no valor de R$ 42.924 mil (débito atualizado em julho de 2004) , de responsabilidade solidária da Codesp como tomadora de serviços de terceiros, considerando a imposição à Administração Pública no sentido de exigir, nos processos licitatórios, prova de regularidade fiscal para com o INSS, conforme relatado no item 6 daquela instrução (peça 10, p. 10 e 12-13) ; 
b) acolhesse as razões de justificativa apresentadas pelo Senhor Fernando Lima Barbosa Vianna com relação aos itens "a", "b" e "g" do oficio de audiência (peça 9, p. 52, e peça 10, p. 1, conforme examinado nos itens 9, 10 e 15 daquela instrução (peça 10, p. 17-18 e 21-22) ;
c) rejeitasse as razões de justificativa apresentadas pelo Senhor Fernando Lima Barbosa Vianna com relação aos itens "c", "d", "e" e "f" do oficio de audiência (peça 9, p. 52, e peça 10, p. 1, consoante relatado nos itens 11 a 14 daquela instrução (peça 10, p. 18-21) , e, em consequência, aplicasse-lhe a multa prevista no art. 58 da Lei 8.443/1992; e 
c)	 determinasse à Codesp o estrito cumprimento dos arts. 40, inciso VII, e 56, § 5°, da Lei 8.666/1993  (peça 10, p. 20 e 22-23) .
A Secex/SP aquiesceu à proposta formulada na instrução à peça 10, p. 10-23, de 4/11/2004, conforme despachos à peça 10, p. 24-26, ambos de 9/11/2004.
Por meio de Despacho de 29/11/2004 (peça 10, p. 27) , o Ministro Relator à época, Marcos Vinicios Vilaça, autorizou a realização de inspeção em processo apartado para apurar possíveis irregularidades no Contrato PRES DP/16.2000, referentes à empresa Marimex - Despachos, Transportes e Serviços Ltda., conforme sugerido pela Diretora da Secex/SP (peça 10, p. 24-25) , e determinou o sobrestamento dos autos até o desfecho do processo relativo à inspeção e dos TCs Processo 012.194/2002-1 e Processo 006.788/2002-1.
Mediante Despacho de 18/5/2005 (peça 10, p. 28-29) , a Diretora da Secex/SP:
I) informou que, no TC Processo 015.162/2004-8, referente à Fiscalização de Conformidade, originária do Acórdão 559/2004-TCU-Plenário de relatoria do Ministro Adylson Motta, com o objetivo de verificar os termos aditivos relacionados aos contratos de arrendamento de áreas portuárias, bem assim os contratos ainda não fiscalizados pelo TCU e os acordos judiciais e administrativos, em especial os relacionados com arrendamento e questões trabalhistas, foram verificados contratos de arrendamento e seus aditivos, inclusive o Contrato PRES DP/16.2000, relativo ao Processo 41.257/97-91, referente à empresa Marimex - Despachos, Transportes e Serviços Ltda., que motivou audiência naqueles autos em virtude e irregularidades identificadas no referido contrato; e
0.  por entender que a inspeção sugerida e autorizada (peça 10, p. 27) perdeu seu objeto, sugeriu que os autos fossem encaminhados ao Gabinete do Ministro Relator, para sua deliberação. 
Por meio de Despacho de 1/4/2005 (peça 10, p. 30) , o Secretário da Secex/SP encaminhou os autos para o Gabinete do Ministro Relator, com proposta de cancelamento da inspeção, ante a perda de seu objeto, e de manutenção do sobrestamento até a conclusão do exame do TC Processo 012.194/2002-1. 
O Ministro Relator à época, Marcos Vinicios Vilaça (peça 10, p. 31) , mediante Despacho de 11/4/2005, cancelou a inspeção e determinou a manutenção do sobrestamento dos autos, conforme proposto pela Secex/SP.
Os processos que motivaram o sobrestamento destes autos foram os seguintes:
 TC Processo 015.162/2004-8: levantamento de auditoria na Codesp com o objetivo de verificar os contratos de arrendamento e seus aditivos, julgado mediante o Acórdão 1811/2007-TCU-Plenário, de relatoria do Ministro Valmir Campelo, cujo item 9.3 determinou a juntada de cópia daquele Acórdão, bem como do Relatório e Voto que o fundamentavam, a este e a outros processos de prestação de contas da Codesp, com vistas a subsidiar as análises e, em cada caso, fixar juízo acerca da pertinência da cominação de multa. Em cumprimento, foram juntados o Acórdão 1811/2007-TCU-Plenário e o relatório e voto que o fundamentaram à peça 10, p. 32-56;
 TC Processo 012.194/2002-1: representação referente ao contrato de arrendamento PRES/028.98, firmado entre a Codesp e a empresa Tecondi S/A, julgado mediante o Acórdão 1972/2012-TCU-Plenário, de relatoria do Ministro Aroldo Cedraz, ao qual foram opostos embargos de declaração, apreciados pelo Acórdão 1727/2014-TCU-Plenário, de mesma relatoria, tendo sido também interpostos pedidos de reexame julgados pelo Acórdão 3331/2015-TCU-Plenário e opostos embargos de declaração apreciados por meio do Acórdão 458/2016-TCU-Plenário, ambos de relatoria da Ministra Ana Arraes;
 TC Processo 006.788/2002-1 (apenso) : relatório de auditoria tendo como objeto contratação relacionada às obras de implantação da Avenida Perimetral Portuária no Porto de Santos, julgado por meio do Acórdão 464/2003-TCU-Plenário, de relatoria do Ministro Marcos Vinicios Vilaça. Foram interpostos embargos de declaração contra o referido Acórdão, apreciados pelo Acórdão 1381/2004-TCU-Plenário, de relatoria do Ministro Guilherme Palmeira, que conheceu do recurso, porém, negou-lhe provimento. Mais uma vez, foram opostos embargos de declaração, dessa vez, contra o Acórdão 1381/2004-TCU-Plenário, os quais foram julgados por meio do Acórdão 1911/2004-TCU-Plenário, de relatoria do Ministro Guilherme Palmeira, que também conheceu do recurso, mas negou-lhe provimento. Mediante o Acórdão de Relação 495/2005-TCU-Plenário, de relatoria do Ministro Guilherme Palmeira, foi autorizado o parcelamento da multa aplicada ao Senhor Fernando Lima Barbosa Vianna.
Além deles, interfere no julgamento do presente processo o TC Processo 015.729/2001-1 (apenso) , relatório de auditoria na área de licitações e contratos da Codesp, abrangendo atos dos exercícios de 2000 e 2001, julgado mediante o Acórdão 518/2002-TCU-Primeira Câmara, de relatoria do Ministro Marcos Vinicios Vilaça, cujo item 8.6 determinou o apensamento daqueles autos às presentes contas. Foi interposto pedido de reexame contra o referido decisum, o qual foi conhecido, tendo-lhe sido negado provimento pelo Acórdão 40/2005-TCU-Plenário, de relatoria do Ministro Guilherme Palmeira, em relação ao qual foram opostos embargos de declaração, rejeitados por meio do Acórdão 983/2005-TCU-Primeira Câmara, do mesmo relator. 
Destarte, será proposto levantar o sobrestamento do presente processo, tendo em vista que os processos sobrestantes já tiveram seu julgamento de mérito e que já transcorreram os prazos recursais.
Nesta instrução, serão analisadas as contas de 2001 dos responsáveis tendo em vista os elementos existentes nestes autos e nos processos conexos.
EXAME TÉCNICO
Necessidade de julgamento das contas, prescrição da pretensão punitiva e descabimento de propostas de determinação
Necessidade de julgamento das contas
Compete ao TCU, com fundamento no art. 70, inciso II, da Constituição Federal e nos arts. 1º, inciso I, e 16, da Lei 8.443/1992, julgar as contas dos administradores e demais responsáveis por dinheiros, bens e valores públicos das unidades dos poderes da União e das entidades da administração indireta, incluídas as fundações e sociedades instituídas e mantidas pelo poder público federal, e as contas daqueles que derem causa a perda, extravio ou outra irregularidade de que resulte dano ao Erário.
O julgamento das contas de responsável constitui dever deste Tribunal e não possui caráter punitivo, não estando sujeito à prescrição, razão pela qual haverá proposta de encaminhamento no sentido de julgar as contas dos responsáveis da Codesp em 2001, mesmo já decorridos praticamente dezoito anos desde o término do período de gestão em exame (2001) .
Prescrição da pretensão punitiva pelo TCU 
	De acordo com a jurisprudência do TCU, a qual segue o entendimento fixado pelo Acórdão 1441/2016-TCU-Plenário, de relatoria do Ministro Benjamin Zymler, que julgou incidente de uniformização de jurisprudência, a pretensão punitiva do TCU subordina-se ao prazo geral de prescrição indicado no art. 205 do Código Civil, de dez anos contados a partir da data de ocorrência da irregularidade sancionada, nos termos do art. 189 do Código Civil, sendo que o ato que ordenar a citação, a audiência ou oitiva da parte interrompe a prescrição, nos termos do art. 202, inciso I, do Código Civil.
Em observância ao entendimento fixado no paradigmático decisum, nos Acórdão 1781/2017-TCU-Plenário, de relatoria do Ministro José Múcio Monteiro, 12.880/2018-TCU-1ª Câmara e 2.780/2018-TCU-1a Câmara, de relatoria do Ministro Augusto Sherman, 676/2018-TCU-Plenário, de relatoria do Ministro Benjamin Zymler, e 933/2019-TCU-Plenário, de relatoria do Ministro Marcos Bemquerer Costa, proferidos em processos de prestações de contas anuais, ainda que as contas de alguns responsáveis tenham sido julgadas irregulares, em virtude da prescrição da pretensão punitiva do TCU, não houve imputação da multa prevista no art. 58 da Lei 8.443/1992 (nem da multa prevista no art. 57 da Lei 8.443/1992, em casos que envolviam a ocorrência de débito) .
Nesse sentido, transcreve-se trecho do voto condutor do Acórdão 2780/2018-TCU-Primeira Câmara, de relatoria do Ministro Augusto Sherman Cavalcanti, proferido na prestação de contas de 2003 do Serviço Nacional de Aprendizagem Comercial - Administração Regional no Estado de São Paulo/SP - Senac/SP:
12.	 Preliminarmente, e muito embora não tenha sido aventado pela unidade instrutiva, reconheço, de ofício, a ocorrência da prescrição da pretensão punitiva, nos termos do item 9.1.6 do Acórdão 1441/2016-TCU-Plenário, tendo em vista terem se passados mais de dez anos desde os atos que ordenaram as audiências (11/10/2005 - peça 1, p. 176 - e 9/7/2007 - peça 2, p. 130) , a partir de quando os prazos recomeçaram a ser computados, nos termos do item 9.1.4 do mesmo decisum.
 (...) 
15.	De qualquer modo, remanesce, portanto, o julgamento do mérito das presentes contas, sem, contudo, cogitar a aplicação de sanções aos responsáveis, repise-se, ante a ocorrência da prescrição intercorrente.
Prescrição da pretensão punitiva do TCU quanto a irregularidades tratadas nestes autos
No presente processo, o prazo prescricional de dez anos contados da data de ocorrência da irregularidade foi interrompido em 24/6/2004 (peça 9, p. 51) , data do despacho do Ministro Relator à época, Marços Vinicios Vilaça, que determinou a realização de audiência do Senhor Fernando Lima Barbosa Vianna, Diretor-Presidente da Codesp em 2001.
Assim, a partir de 24/6/2004, o prazo prescricional de dez anos recomeçou a ser computado, conforme o item 9.1.4 do Acórdão 1441/2016-TCU-Plenário e o art. 202, inciso I, do Código Civil.
Nos termos do item 9.1.5 do Acórdão 1441/2016-TCU-Plenário e do art. 160, § 2º, do Regimento Interno do TCU, a recontagem do prazo prescricional foi suspensa no período entre a data de apresentação das razões de justificativa do responsável (peça 12, p. 15-20) , em 24/8/2004, e voltou a ser computada a partir de 9/11/2004, data do parecer conclusivo do titular da Unidade Técnica (peça 10, p. 26) sobre a instrução que analisou as referidas defesas (peça 10, p. 10-23) .
Tendo em vista que o prazo prescricional foi interrompido em 24/6/2004, data em que recomeçou a ser computado, e teve contagem suspensa apenas no período de 24/8/2004 a 9/11/2004 (suspenso por 78 dias) , ocorreu a prescrição da pretensão punitiva dos fatos objeto de audiência em setembro de 2014, ou seja, há mais de cinco anos, razão pela qual, neste processo, não haverá proposta de aplicação de multa ao Senhor Fernando Lima Barbosa Vianna, apesar de, na instrução que analisou as razões de justificativa do Senhor Fernando Lima Barbosa Vianna (peça 10, p. 10-23) , ter havido proposta de aplicação da multa prevista no art. 58 da Lei 8.443/1992 (peça 10, p. 22-23) .
Prescrição da pretensão punitiva relativa a irregularidades tratadas em processos conexos
Também ocorreu prescrição da pretensão punitiva do TCU relativamente às irregularidades tratadas nos processos conexos, conforme examinado em seguida, porém, essas falhas serão sopesadas com outras ocorrências identificadas nestes autos para fins de julgamento das contas dos responsáveis.
No TC Processo 015.162/2004-8, julgado mediante o Acórdão 1811/2007-TCU-Plenário, determinou-se a juntada de cópia daquele Acórdão, bem como do Relatório e Voto que o fundamentavam, a esta prestação de contas da Codesp, com vistas a subsidiar as análises e, em cada caso, fixar juízo acerca da pertinência da cominação de multa. 
Considerando que já transcorreram mais de dez anos desde a prolação do referido decisum, houve a prescrição da pretensão punitiva relativamente às desconformidades tratadas no TC Processo 015.162/2004-8, sem prejuízo ao exame do impacto do referido processo no julgamento de contas dos responsáveis.
Outrossim, no TC Processo 012.194/2002-1, julgado mediante o Acórdão 1972/2012-TCU-Plenário, este Tribunal decidiu rejeitar as razões de justificativa apresentadas pelos responsáveis, deixando de aplicar-lhes multa, apesar de ter considerado os atos ilegais, os quais serão sopesados com outras ocorrências identificadas nestes autos para fins de julgamento das contas.
Tendo em vista que esse Tribunal decidiu não aplicar multa relativamente às irregularidades configuradas no TC Processo 012.194/2002-1 e considerando que já se passaram dezoito anos desde que ocorreram as irregularidades relativas ao exercício de 2001, ocorreu a prescrição da pretensão punitiva também nesse caso.
Em relação aos demais processos conexos, TCs Processo 006.788/2002-1 e Processo 015.729/2001-1, julgados mediante os Acórdão 464/2003-TCU-Plenário e 518/2002-TCU-1a Câmara, houve aplicação de multa ao Senhor Fernando Lima Barbosa Vianna, Diretor Presidente da Codesp em 2001, razão pela qual não haverá proposta de multa com fundamento nas irregularidades pelas quais ele já foi sancionado, o que resultaria em indevido bis in idem. Além disso, decorridos dezoito anos desde as ocorrências relativas ao exercício de 2001, considera-se prescrita a pretensão punitiva do TCU. 
Descabimento de propostas de determinação
Foram feitas propostas de determinação nas instruções anteriores, de 29/3/2004 (instrução à peça 9, p. 24-38) e de 4/11/2004 (instrução à peça 10, p. 10-23) , para quando do julgamento de mérito deste processo, as quais serão desconsideradas, por serem excessivamente intempestivas e inapropriadas, pois a situação atual da Codesp não é a mesma do exercício em exame (2001) , nem é a mesma do exercício em que foram formuladas as propostas de determinação (2004) , em relação aos quais decorreram, respectivamente, dezoito e quinze anos. 
Rol de responsáveis
A prestação de contas de 2001 da Codesp foi apresentada em 1/7/2002 e autuada em 5/7/2002 (peça 1, p. 1) , quando era vigente a Instrução Normativa-TCU 12/1996, que estabeleceu normas de organização e apresentação de tomadas e prestações de contas e rol de responsáveis, a qual foi revogada pela IN TCU 47, de 27/10/2004.
Atualmente, a elaboração do rol de responsáveis segue os artigos 10 e 11 da IN TCU 63/2010, que são mais restritivos quanto aos responsáveis que devem ser arrolados, não incluindo, por exemplo, os membros de conselho fiscal, os quais, à época da prestação de contas de 2001, deveriam ser arrolados.
O rol de responsáveis à peça 1, p. 5-17, atende ao disposto na Instrução Normativa TCU 12/1996, vigente à época.
Foram conferidos os dados do rol de responsáveis da Codesp de 2001 (peça 1, p. 5-17) mediante consultas ao sistema CPF da Receita Federal do Brasil (RFB) , tendo sido levantada apenas uma inconsistência, relativa ao CPF do Senhor Murilo Marques Barboza, indicada no quadro a seguir, razão pela qual, nesta instrução, foi adotado o CPF correto, constante do cadastro da RFB, conforme indicado na segunda coluna do quadro a seguir (constatou-se que, no e-TCU, os dados do Senhor Murilo estavam corretos) : 
Quadro 1 - Inconsistências nos dados do rol de responsáveis da Codesp de 2002 em relação aos dados do sistema CPF da Receita Federal do Brasil
	Nome e CPF conforme constam no rol de responsáveis da Codesp de 2002
	Nome e CPF corretos de acordo com consultas realizadas no sistema CPF da RFB 

	Murilo Marques Barboza, CPF 408.390.0367-87 (peça 1, p. 11) 
	Murilo Marques Barboza, CPF XXX.390.367-XX (peça 22) 

Fontes: rol de responsáveis da Codesp de 2001 (peça 1, p. 5-17) e sistema CPF da RFB (peça 22) .
O Senhor Laerte Martins (CPF XXX.194.598-XX) foi incluído no rol de responsáveis de 2001 fornecido pela Codesp, na condição de Conselheiro Suplente, representante dos acionistas minoritários preferenciais no Conselho Fiscal, com período de gestão informado de 27/4/1999 a agosto de 2000 (peça 1, p. 13) , tendo sido substituído pelo Senhor Martin Alexandre Aron, que teve mandato de 20/4/2000 a agosto de 2001, conforme o rol de responsáveis (peça 1, p. 13) .
Tendo em vista que o Senhor Laerte Martins (CPF XXX.194.598-XX) foi Conselheiro Suplente no Conselho Fiscal antes do exercício de 2001, apesar de constar no rol de responsáveis da Codesp de 2001, não haverá proposta de julgamento de suas contas no presente processo. O Senhor Laerte, por esse motivo, não está cadastrado como responsável no e-TCU.
O Senhor Wagner Gonçalves Rossi também foi incluído no rol de responsáveis de 2001 apresentado pela Codesp, na condição de Diretor-Presidente de 27/4/1999 a 9/11/2000 (peça 1, p. 16) , porém, não terá suas contas julgadas nestes autos, uma vez que seu período de gestão não inclui o exercício de 2001, não tendo sido cadastrado como responsável no e-TCU.
Apesar de constar, no rol de responsáveis, que o período de gestão dos Senhores Fernando Lima Barbosa Vianna, Diretor-Presidente, Amaury Pio Cunha, Diretor de Administração e Finanças, Francisco Vilardo Neto, Diretor de Infraestrutura e Serviços, e Sérgio Alcides Antunes, Diretor Comercial e de Desenvolvimento, gestores da Codesp em 2001, teria se encerrado em 8/11/2001 (peça 1, p. 16-17) , os responsáveis iniciaram sua gestão nos exercícios de 1999 ou 2000 e continuaram em seus cargos até 14/3/2003, conforme informações contidas no rol de responsáveis da Codesp de 2003 (peça 1, p. 4, do TC Processo 008.719/2004-0) , indicadas a seguir:
Períodos de gestão dos responsáveis:
 Fernando Lima Barbosa Vianna, Diretor-Presidente: 9/11/2000 a 14/3/2003;
 Amaury Pio Cunha, Diretor de Administração e Finanças: 26/4/1999 a 14/3/2003;
 Francisco Vilardo Neto, Diretor de Infraestrutura e Serviços: 30/8/1999 a 14/3/2003; e
 Sérgio Alcides Antunes, Diretor Comercial e de Desenvolvimento: 9/11/2000 a 14/3/2003. 
III. 	Falhas tratadas em processos conexos
TC Processo 015.162/2004-8 (Levantamento de Auditoria) 
O TC Processo 015.162/2004-8, levantamento de auditoria na Codesp com o objetivo de verificar os contratos de arrendamento e seus aditivos, foi julgado mediante o Acórdão 1811/2007-TCU-Plenário, de relatoria do Ministro Valmir Campelo.
No Relatório do referido Acórdão, há quadro, transcrito a seguir, que indica as irregularidades e suas respectivas datas, bem como os exercícios afetados: 
Quadro 2 - Lista de irregularidades no âmbito do TC Processo 015.162/2004-8
	Fato gerador
	Instrumento contratual
	Assinatura
	Exercício
afetado

	Entrega da área somente em 1/12/2000 gerando perda de receita
	DP/16.2000
	9/5/2000
	2000

	Alteração do prazo de carência gerando perda de receita
	1º Termo Aditivo- DP/16.2000
	19/8/2002
	2002

	Alteração do prazo de carência gerando perda de receita
	2º Termo Aditivo-DP/16.2000
	10/2/2003
	2003

	Atraso na obtenção do RIMA gerando perda de receita
	DP/25.2001
	13/8/2001
	2001

	Incorporação de instalações portuárias sem a realização do procedimento licitatório
	2º Termo Aditivo- DP/16.2000
	10/2/2003
	2003

	Incorporação de instalações portuárias sem a realização do procedimento licitatório
	6º Termo Aditivo-12/91
	4/2/1999
	1999

	Incorporação de instalações portuárias sem a realização do procedimento licitatório
	1º Termo Aditivo-PRES/49.97
	25/8/1999
	1999

	Incorporação de instalações portuárias sem a realização do procedimento licitatório
	2º Termo Aditivo-PRES/49.97
	13/7/2001
	2001

	Incorporação de instalações portuárias sem a realização do procedimento licitatório
	3º Termo Aditivo-PRES/49.97
	9/5/2003
	2003

	Substituição de áreas, com alteração do objeto e sem licitação
	6º Termo Aditivo-007.91
	6/11/2003
	2003

	Substituição de áreas, com alteração do objeto e sem licitação
	3º Termo Aditivo-DP/16.2000
	6/11/2003
	2003

	Substituição de áreas, com alteração do objeto e sem licitação
	1º Termo Aditivo-90.88
	18/6/1998
	1998

	Substituição de áreas, com alteração do objeto e sem licitação
	4º Termo Aditivo-12.91
	12/2/1998
	1998

	Substituição de áreas, com alteração do objeto e sem licitação
	5º Termo Aditivo-12.91
	29/9/1998
	1998

Fonte: Relatório do Acórdão 1811/2007-TCU-Plenário (TC Processo 015.162/2004-8) .
Não obstante no quadro anterior, extraído do Relatório do Acórdão 1811/2007-TCU-Plenário, a irregularidade relativa ao Contrato DP/25.2001, de 13/8/2001, ter sido mencionada como "Atraso na obtenção do RIMA gerando perda de receita", nos ofícios de audiência (volume digitalizado identificado como "PRINCIPAL_VOL_006_FOLHAS_01451_01500.pdf", páginas 14-17) , datados de 3/2/2005 e 4/2/2005, a irregularidade foi registrada como "Atos de gestão contratual antieconômica, gerando perda de receita para a Codesp, nos termos do inciso II do art. 43 da Lei 8.443/1992 (...) ", razão pela qual será adotada a denominação utilizada nos ofícios de audiência.
As irregularidades tratadas no TC Processo 015.162/2004-8 relativas ao exercício de 2001 e respectivas audiências realizadas, foram:
 Irregularidade: Atos de gestão contratual antieconômica referentes ao Contrato DP/25.2001 (desobediência ao § 1º do art. 4º da Lei 8.630/1993) , gerando perda de receita para a Codesp, nos termos do inciso II do art. 43 da Lei 8.443/1992, que motivou a audiência dos seguintes responsáveis:
1) Fernando Lima Barbosa Vianna, Diretor-Presidente à época;
2) Amaury Pio Cunha, Diretor Administrativo e Financeiro à época;
3) Francisco Vilardo Neto, Diretor de Infra-Estrutura e Serviços à época; e
4) Sérgio Alcides Antunes, Diretor Comercial e de Desenvolvimento à época.
Segundo o relatório do Acórdão 1811/2007-TCU-Plenário, acerca dos atos de gestão contratual antieconômica referentes ao Contrato DP/25.2001, de 13/8/2001 (desobediência ao § 1º do art. 4º da Lei 8.630/1993) , gerando perda de receita para a Codesp:
 os responsáveis asseveraram que a assinatura do aditamento em questão foi decorrência de pleito formulado pela empresa Norfolk, submetido à apreciação da Gerência de Áreas Territoriais, Arrendamentos e Contratos - CMA da Codesp, que se pronunciou no sentido de que o atendimento à solicitação não traria qualquer prejuízo à companhia, acrescentando que, em que pese a referida empresa estar com dificuldades relacionadas à apresentação de certificados de impacto ao meio ambiente, a Norfolk estava com os pagamentos rigorosamente em dia; e
 a Unidade Técnica à época (Secex/SP) analisou que, de acordo com o Relatório de Auditoria, o motivo pelo qual foram ouvidos os referidos responsáveis em audiência foi que, até o final dos trabalhos, a Codesp não havia auferido qualquer importância relativa ao contrato, o que causou grandes prejuízos aos cofres da Codesp.  Outro fato detectado foi a assinatura do termo original sem a prévia obtenção do Relatório de Impacto sobre o Meio Ambiente - RIMA, o que configurava negligência por parte desses responsáveis, que não se preocuparam em detectar o fato antes de firmar o termo contratual. Considerou ainda que, mesmo tendo os responsáveis alegado que os pagamentos estavam em dia, nenhum deles enviou qualquer documento para suportar sua afirmação. Assim, em virtude dos atos de gestão antieconômicos, com prejuízo à Codesp, e da ausência de elementos para afastar as irregularidades, a Unidade Técnica (Secex/SP) propôs o não acolhimento das razões de justificativas.
 Irregularidade: Incorporação de instalações portuárias sem a realização do regular procedimento licitatório, decorrente do Segundo Instrumento de Retificação, Ratificação e Aditamento ao Contrato PRES/49.97, de 13/7/2001, em descumprimento ao inciso I do art. 4º da Lei 8.630/1993, inciso II do art. 2º da Lei 8.987/1995 e art. 3° da Lei 8.666/1993, que deu ensejo à audiência dos seguintes responsáveis: 
1) Fernando Lima Barbosa Vianna, Diretor-Presidente à época;
2) Amaury Pio Cunha, Diretor Administrativo e Financeiro à época;
3) Francisco Vilardo Neto, Diretor de Infra-Estrutura e Serviços à época;
4) Sérgio Alcides Antunes, Diretor Comercial e de Desenvolvimento à época;
Conforme indicado no relatório do Acórdão 1811/2007-TCU-Plenário, em relação à incorporação de instalações portuárias sem a realização do regular procedimento licitatório mediante o Segundo Termo Aditivo ao Contrato PRES/49.97, de 13/7/2001, os responsáveis alegaram que o referido instrumento foi decorrência de pleito da empresa Votorantim Celulose e Papel S.A, que propôs a incorporação do armazém 13 ao referido contrato. Prosseguindo, afirmaram que o processo foi submetido à análise de unidades pertencentes à Codesp como também foi apreciado pela Consultoria do Ministério dos Transportes e pela Superintendência Jurídica da Codesp, que se posicionaram pela legalidade do ato, motivo pelo qual a Diretoria Executiva, embasada nestes pareceres técnicos, aprovou a solicitação. Por fim, transcreveram trechos de diversos juristas que dariam guarida à alteração promovida.
Registre-se que, de acordo com a jurisprudência do TCU, a exemplo dos Acórdão 1984/2014-TCU-Plenário, de relatoria do Ministro José Mucio Monteiro, 2.904/2014-TCU-Plenário, de relatoria do Ministro Marcos Bemquerer, e 2.693/2008-TCU-Plenário, de relatoria do Ministro Valmir Campelo, o fato de o gestor agir com respaldo em pareceres técnicos e jurídicos não o exime de ser responsabilizado pela prática de ato irregular, uma vez que cabe a ele, em última instância, decidir sobre a pertinência de efetivar o ato administrativo.
A análise feita pela Unidade Técnica à época (Secex/SP) foi no sentido de os ex-gestores não apresentaram razões de justificativa para elidir a irregularidade, limitando-se a se eximir de qualquer responsabilidade, ora tentando culpar a arrendatária, que pleiteou a incorporação, ora tentando culpar as diversas unidades da Codesp que concordaram com a irregularidade. Também arrimaram suas razões de justificativa em pareceres e obras de juristas sobre o assunto, os quais aceitavam a incorporação. Considerando que todo arrendamento de área deve ser precedido de licitação, a Secex/SP propôs a rejeição das razões de justificativa.
Por meio do Acórdão 1811/2007-TCU-Plenário, as razões de justificativa dos responsáveis quanto a essas irregularidades não foram acolhidas, porém, no voto condutor do decisum, restou consignado que, quanto ao mérito, as propostas de multa submetidas pela Unidade Técnica deveriam ser analisadas em conjunto e em confronto com as contas da entidade relativas aos exercícios de 1998, 1999, 2000, 2001, 2002 e 2003, pois os elementos que as compunham serviriam de base para um juízo mais adequado a respeito da proposta de cominação de multa.
Nesse diapasão, o ato que autorizou as audiências realizadas no TC Processo 015.162/2004-8 interrompeu o prazo prescricional, porém, a proposta de aplicação de multa quedou-se pendente para ser analisada em conjunto e em confronto com as contas da Codesp relativas aos exercícios de 1998, 1999, 2000, 2001, 2002 e 2003, conforme o voto do Acórdão 1811/2007-TCU-Plenário. 
Considerando que já transcorreram mais de dez anos desde a prolação da decisão acima, houve a prescrição da pretensão punitiva relativamente às desconformidades tratadas no TC Processo 015.162/2004-8. Por essa razão, não haverá proposta de aplicação de multa ao responsável.
Contudo, considerando a análise feita no âmbito da Secex/SP e que no Acórdão 1811/2007-TCU-Plenário (TC Processo 015.162/2004-8) não foram acolhidas as razões de justificativa dos responsáveis, considera-se  como não elididas as irregularidades. 
Desse modo, as irregularidades ocorridas em 2001 apuradas no TC Processo 015.162/2004-8, indicadas a seguir, em conjunto com outras tratadas nesta instrução, consolidadas no tópico "Proposta de encaminhamento", justificam proposta de julgar irregulares as contas dos Senhores Fernando Lima Barbosa Diretor-Presidente, Amaury Pio Cunha, Diretor Administrativo e Financeiro, Francisco Vilardo Neto, Diretor de Infraestrutura e Serviços e, Sérgio Alcides Antunes, Diretor Comercial e de Desenvolvimento, gestores da Codesp em 2001:
 atos de gestão contratual antieconômica referentes ao Contrato DP/25.2001, de 13/8/2001, em infringência ao § 1º do art. 4º da Lei 8.630/1993 gerando perda de receita para a Codesp, nos termos do inciso II do art. 43 da Lei 8.443/92;
 incorporação de instalações portuárias sem a realização do regular procedimento licitatório, decorrente do Segundo Instrumento de Retificação, Ratificação e Aditamento ao Contrato PRES/49.97, de 13/7/2001, em descumprimento ao inciso I do art. 4º da Lei 8.630/1993, inciso II do art. 2º da Lei 8.987/1995 e art. 3° da Lei 8.666/1993.
TC Processo 012.194/2002-1 (Representação)  
O TC Processo 012.194/2002-1 tratou de representação sobre possíveis irregularidades na execução do Contrato PRES/028/1998, firmado em 12/6/1998 entre a Codesp e a empresa Terminal para Contêineres da Margem Direita S.A. (Tecondi) , com vistas à exploração de instalação portuária no Município de Santos, contrato este sobre o qual recaía a suspeita de irregular alteração da área de 170.000 m² originalmente prevista na Concorrência 6/1997.
Tal alteração decorreu de impedimento subsequente à assinatura da referida avença, pelo fato de os órgãos ambientais locais não terem aprovado as obras de aterramento que deveriam ser realizadas pela arrendatária em parte da área licitada, tendo a Lei Complementar Municipal 312, de 23/11/1998, tombado parte da área a ser destinada ao terminal como área de proteção cultural.
Em consequência, a área licitada passível de ocupação sofreu substancial redução, passando de 170.000 m² para 26.942 m², o que levou a autoridade portuária a optar, como forma de solução para o impasse, pela redefinição das áreas destinadas à Tecondi. 
Assim, mediante os termos aditivos 1, 3, 4 e 5, a Tecondi passou a dispor de 136.444,03 m² em localidade diversa da inicialmente licitada. 
Ressalte-se que a solução adotada, além de infringir os arts. 1º, § 2º, e 4º, inciso I, da Lei 8.630/1993, 2º e 3º da Lei 8.666/1993 e 14 da Lei 8.987/1995, afrontou a cláusula 51ª, parágrafo segundo, do Contrato PRES/028/1998, 12/6/1998, que dispunha que a não obtenção das licenças, autorizações ou aprovações a cargo da Arrendatária (Tecondi) implicaria na rescisão do Contrato, se por motivo a ela imputável, ou na sua resilição, em não ocorrendo culpa da Arrendatária (peça 3, p. 9, do TC Processo 012.194/2002-1) .
Os referidos termos aditivos (TA) foram assinados em 10/8/1998 (1º TA - peça 3, p. 12-14, do TC Processo 012.194/2002-1) , 27/1/1999 (2º TA - peça 3, p. 15-16, do TC Processo 012.194/2002-1) , 27/1/1999 (3º TA - peça 3, p. 17-21, do TC Processo 012.194/2002-1) , 18/12/2001 (4º TA - peça 3, p. 22-25, do TC Processo 012.194/2002-1) e 30/12/2002 (5º TA - peça 70, p. 12-18, do TC Processo 012.194/2002-1) .
O único termo celebrado relativo às presentes contas foi o quarto, assinado em 18/12/2001 pelo Senhor Fernando Lima Barbosa Vianna, Diretor-Presidente da Codesp à época (peça 3, p. 22-25, do TC Processo 012.194/2002-1) .
Por meio do Quarto Termo Aditivo ao Contrato PRES/028/1998 (peça 3, p. 22-25, do TC Processo 012.194/2002-1) , celebrado em 18/12/2001, houve incorporação de área de 847,01 m2 à arrendatária Tecondi, que deveria realizar obras enumeradas no referido termo.
Conforme indicado no quadro a seguir, quase todas as irregularidades tratadas no TC Processo 012.194/2002-1 não refletem no julgamento de mérito deste processo por não serem relativas ao exercício de 2001, sendo que as únicas que impactam nas presentes contas são decorrentes da celebração do Quarto Termo Aditivo ao Contrato PRES/028/98, celebrado em 18/12/2001:
Quadro 3 - Audiências e períodos de ocorrência das irregularidades tratadas no TC Processo 012.194/2002-1
	Responsáveis e respectivas audiências realizadas
	Indicação do período de ocorrência das irregularidades

	Arnaldo de Oliveira Barreto, Frederico Victor Moreira Bussinger e Paulo Fernandes do Carmo, em decorrência da não realização de consulta, previamente à celebração do Contrato PRES/028/1998, à autoridade aduaneira e ao poder público municipal, assim como da falta de providências no sentido de aprovação do Relatório de Impacto sobre o Meio Ambiente - Rima, em detrimento ao disposto no art. 4º, § 1º, da Lei 8.630, de 25/2/1993.
	Irregularidade anterior à celebração do contrato em 1998, portanto, anterior ao exercício de 2001, de que tratam as presentes contas.

	Amaury Pio Cunha, Arnaldo de Oliveira Barreto, Fernando Lima Barbosa Vianna, Francisco Vilardo Neto, Frederico Victor Moreira Bussinger, Marcelo de Azeredo, Paulo Fernandes do Carmo e Sérgio Alcides Antunes, tendo em vista as modificações contratuais ocorridas nas condições previamente estabelecidas no edital da concorrência nº 06/1997, em afronta ao princípio da vinculação ao instrumento convocatório, insculpido no art. 3º da Lei 8.666/1993, e em desacordo com a cláusula 51a do contrato PRES/028/1998.
	Alterações irregulares realizadas mediante termos aditivos até o quinto Instrumento de Retificação, Ratificação e Aditamento ao Contrato PRES/028/98 (peça 70, p. 12-18, do TC Processo 012.194/2002-1) , de 30/12/2002. Os termos aditivos até o terceiro foram anteriores ao exercício de 2001 e o quinto termo aditivo foi posterior a 2001, não interferindo no julgamento das presentes contas. O 4º termo aditivo foi celebrado em 18/12/2001, razão pela qual será examinado seu impacto nestas contas.

	Amaury Pio Cunha, Arnaldo de Oliveira Barreto, Fernando Lima Barbosa Vianna, Francisco Vilardo Neto, Frederico Victor Moreira Bussinger, Marcelo de Azeredo, Paulo Fernandes do Carmo e Sérgio Alcides Antunes, haja vista a cessão de instalação portuária sem prévio procedimento licitatório, em desacordo com o art. 1º, caput e § 2º, c/c o art. 4º, inciso I, da Lei 8.630/1993 e com o art. 2º da Lei 8.666/1993.
	Decorreu das modificações contratuais realizadas mediante os termos aditivos 1º, 2º, 3º, 4º e 5o (peça 3, p. 12-25, e peça 70, p. 12-18, do TC Processo 012.194/2002-1) , sendo que apenas o 4º TA ao Contrato PRES/028/98, de 18/12/2001, interfere no julgamento destas contas, por ter sido celebrado no exercício em análise.

	José Carlos Mello Rego, por ter mantido as alterações ocorridas no Contrato PRES/028/1998 e seus aditivos, em descumprimento ao edital da concorrência nº 06/97, em afronta ao art. 1º, caput e § 2º, c/c o art. 4º, inciso I, da Lei 8.630/1993 e com os arts. 2º e 3º da Lei 8.666/1993, e em desacordo com a cláusula 51a do contrato PRES/028/1998 (peça 24, p. 10, do TC Processo 012.194/2002-1) e, no caso do Quinto Termo Aditivo, também com o Parecer do Conselho de Autoridade Portuária (CAP) de 25/3/2003 (211ª Reunião) .
	Manutenção das alterações irregulares realizadas mediante termos aditivos até o Quinto Instrumento de Retificação, Ratificação e Aditamento ao Contrato PRES/028/98 (peça 70, p. 12-18, do TC Processo 012.194/2002-1) , de 30/12/2002. O Senhor José Carlos Mello Rego, chamado em audiência, foi Diretor Presidente da Codesp de 14/3/2003 a 8/11/2004. Assim, a irregularidade não interfere no julgamento destas contas, por ser relativa a exercícios posteriores.

	Arnaldo de Oliveira Barreto, em decorrência da assinatura do Contrato PRES/028/1998 a rogo em nome do Sr. Frederico Victor Moreira Bussinger, sem que houvesse qualquer documento formal de designação.
	Ocorrência na data da celebração do Contrato PRES/028/1998, 12/6/1998 (peça 2, p. 32-49, e peça 3, p. 1-11, do TC Processo 012.194/2002-1) , sem impacto para este processo. 

Foram chamados em audiência os Senhores Fernando Lima Barbosa Vianna, Diretor-Presidente, Amaury Pio Cunha, Diretor de Administração e Finanças, Francisco Vilardo Neto, Diretor de Infraestrutura e Serviços, e Sérgio Alcides Antunes, Diretor Comercial e de Desenvolvimento, gestores da Codesp em 2001, em relação às seguintes irregularidades levantadas no TC Processo 012.194/2002-1, decorrentes da celebração do Quarto Termo Aditivo ao Contrato PRES/028/98 (peça 3, p. 22-25, do TC Processo 012.194/2002-1) , de 18/12/2001:
 modificações contratuais ocorridas nas condições previamente estabelecidas no edital da concorrência 6/1997, mediante o quarto termo aditivo ao contrato PRES/028/1998, de 18/12/2001, em afronta ao princípio da vinculação ao instrumento convocatório, insculpido no art. 3º da Lei 8.666/1993, e em desacordo com a cláusula 51a do contrato PRES/028/1998;
 cessão de instalação portuária sem prévio procedimento licitatório, mediante o quarto termo aditivo ao contrato PRES/028/1998, de 18/12/2001, em desacordo com o art. 1º, caput e § 2º, c/c o art. 4º, inciso I, da Lei 8.630/1993 e com o art. 2º da Lei 8.666/1993.
No voto condutor do Acórdão 1972/2012-TCU-Plenário, se considerou que a irregularidade não justificaria a aplicação de sanções, conforme reproduzido a seguir:
65.	 Quanto às demais irregularidades fundamentadoras da audiência dos responsáveis em epígrafe - sintetizadas nos subitens 8.2 a 8.4 deste voto e relacionadas, todas elas, a modificações das áreas inicialmente licitadas e contratadas -, há que se reconhecer que, embora a fundamentação apresentada em respaldo essas alterações não se coadune, nos termos defendidos ao longo deste voto, com os princípios da isonomia, da ampla competitividade, do julgamento objetivo e da vinculação ao instrumento convocatório e com os arts. 1º, § 2º, e 4º, inciso I, da Lei 8.630/1993, 2º e 3º da Lei 8.666/1993 e 14 da Lei 8.987/1995, ela não pode ser tida como desarrazoado a ponto de justificar a aplicação de sanções.
66. 	Por validarem essa percepção, merecem ser citados o parecer elaborado por consultor jurídico em 22/12/1998 (fl. 81, vol. 7) a pedido da Codesp e a decisão liminar do Tribunal Regional Federal da 3ª Região (fls. 97/101 daquele mesmo volume) , ambos favoráveis ao enquadramento das alterações empreendidas no contrato PRES/028/1998 ao disposto no art. 65 da Lei 8.666/1993.
67.	 Cite-se, ainda, o parecer 2.199/2002 da Procuradoria Geral da Fazenda Nacional aprovado em 5/7/2002 pelo Ministro de Estado Interino da Fazenda (fls. 102/6, vol. 7) , que autoriza a permuta de áreas quando da ocorrência de fatos supervenientes, citando expressamente, a título de exemplo, as alterações que se fariam necessárias em contratos de arrendamento em razão das obras de "recuperação e modernização da Avenida Perimetral Portuária, acessos e saídas, e infra-estrutura para automação das operações do Porto de Santos".
68.	 Tais posicionamentos, apesar de eu não os compartilhar, demonstram a existência de entendimentos divergentes sobre o tema à época das modificações efetuadas no contrato PRES/028/1998, o que milita em favor da não aplicação de multa aos responsáveis, cabendo ressaltar, entretanto, que a tese de não apenação ora defendida somente encontra respaldo na citada divergência por não ser de todo desarrazoada - embora frágil - a fundamentação apresentada em respaldo aos termos aditivos ao contrato PRES/028/1998 e, principalmente, considerando não haver, até então, julgado deste Tribunal de Contas com entendimento em sentido diverso, ainda que dirigida a entidade ou órgão distinto da Codesp.
Assim, quanto a esse ponto, o TCU decidiu rejeitar as razões de justificativa apresentadas pelos responsáveis, deixando de aplicar-lhes multa, e proferir determinações conforme trechos do Acórdão 1972/2012-TCU-Plenário, de relatoria do Ministro Aroldo Cedraz transcritos a seguir:
	9.2. rejeitar as razões de justificativa apresentadas pelos responsáveis acerca das alterações indevidamente empreendidas no contrato PRES/028.1998, deixando, entretanto, de aplicar-lhes multa tendo em vista os motivos lançados no voto que fundamenta esta deliberação; (...) 
	9.6 confirmar os efeitos da medida cautelar exarada nestes autos por meio do Acórdão 3037/2010-TCU-Plenário e determinar à Codesp que:
	9.6.1. a despeito do que rege o art. 2º da Resolução-Antaq 2.191/2011, abstenha-se, em caráter definitivo, de conceder novas áreas à Tecondi em substituição àquelas originalmente previstas na concorrência 06/1997 e informadas no contrato PRES/028.1998, sem prejuízo à possibilidade de ampliação do arrendamento com base no art. 27, § 1º, do Decreto 6.620/2008, desde que observados os requisitos fixados no mencionado dispositivo;
	9.6.2. não prorrogue a vigência do contrato PRES/028/1998, tendo em vista a grave ilegalidade que recai sobre essa avença, consubstanciada na substituição da área originalmente prevista sem observância ao devido procedimento licitatório, em afronta aos princípios da isonomia entre os licitantes, da ampla competitividade, do julgamento objetivo e da vinculação ao instrumento convocatório e aos arts. 1º, § 2º, e 4º, inciso I, da Lei 8.630/1993, 2º e 3º da Lei 8.666/1993 e 14 da Lei 8.987/1995;
9.7. determinar à Antaq que, no prazo de 60 (sessenta) dias contados da notificação do presente decisum, apresente a este Tribunal plano de ação destinado ao estabelecimento de normas e procedimentos a serem observados pelas autoridades portuárias para classificação, contabilização e controle dos investimentos realizados por arrendatários, bem como para controle dos bens reversíveis, com observância das normas contábeis vigentes e aplicáveis ao setor, com fundamento no art. 27, incisos XIV e XVI, da Lei 10.233, de 5/6/2001;
O Contrato PRES/028/98 (peça 2, p. 32-49, e peça 3, p. 1-11, do TC Processo 012.194/2002-1) , de 12/6/1998, em sua cláusula 51ª, parágrafo segundo, dispunha que a não obtenção das licenças, autorizações ou aprovações, a cargo da arrendatária, implicaria na rescisão do contrato, se o motivo fosse a ela imputável, ou na sua resilição, em não ocorrendo culpa da arrendatária e que, em qualquer das hipóteses, não caberia à Codesp qualquer ônus pela rescisão ou resilição do contrato (peça 3, p. 9, do TC Processo 012.194/2002-1) .
Assim, no caso, a ocorrência de fatos supervenientes que impossibilitassem o arrendamento da área licitada e objeto do Contrato PRES/028/98 deveria resultar na rescisão ou resilição do contrato.
Além disso, a permuta de área foi ilegal, uma vez que era obrigatória a realização de licitação previamente à concessão e permissão de serviços públicos em áreas do porto organizado, nos termos dos arts. 1º, § 2º, e 4º, inciso I, da Lei 8.630/1993 (antiga Lei dos Portos) , vigente à época, 2º, do art. 3º da Lei 8.666/1993 e do art. 14 da Lei 8.987/1995.
O fundamento para se afastar a aplicação de multa no Acórdão 1972/2012-TCU-Plenário, de relatoria do Ministro Aroldo Cedraz, foi a existência de parecer elaborado por consultor jurídico em 22/12/1998 a pedido da Codesp, de decisão liminar do Tribunal Regional Federal da 3ª Região e de Parecer 2.199/2002 da Procuradoria Geral da Fazenda Nacional aprovado em 5/7/2002 pelo Ministro de Estado Interino da Fazenda, no sentido da possibilidade do aditamento.
Considera-se que, apesar de não ter sido aplicada multa aos responsáveis, esses atos ilegais devem ser considerados no julgamento da gestão dos responsáveis, pois, de acordo com a jurisprudência do TCU (Acórdão 1984/2014-TCU-Plenário, 2.904/2014-TCU-Plenário e 2.693/2008-TCU-Plenário, dentre outros) , o fato de o gestor agir com respaldo em pareceres técnicos e jurídicos não o exime de ser responsabilizado pela prática de ato irregular, uma vez que cabe a ele, em última instância, decidir sobre a pertinência de efetivar o ato administrativo.
Ante o exposto, cotejando as irregularidades ocorridas em 2001 apuradas no TC Processo 012.194/2002-1, elencadas a seguir, em conjunto com outras irregularidades levantadas na presente instrução, será proposto julgar irregulares as contas dos Senhores Fernando Lima Barbosa Vianna, Diretor-Presidente, Amaury Pio Cunha, Diretor de Administração e Finanças, Francisco Vilardo Neto, Diretor de Infraestrutura e Serviços, e Sérgio Alcides Antunes, Diretor Comercial e de Desenvolvimento da Codesp em 2001, pelo conjunto de irregularidades de suas responsabilidades, consolidadas no tópico "Proposta de encaminhamento" da presente instrução:
 modificações contratuais ocorridas nas condições previamente estabelecidas no edital da concorrência 6/1997, mediante o quarto termo aditivo ao contrato PRES/028/1998, de 18/12/2001, em afronta ao princípio da vinculação ao instrumento convocatório, insculpido no art. 3º da Lei 8.666/1993, e em desacordo com a cláusula 51a do contrato PRES/028/1998;
 cessão de instalação portuária sem prévio procedimento licitatório, mediante o quarto termo aditivo ao contrato PRES/028/1998, de 18/12/2001, em desacordo com o art. 1º, caput e § 2º, c/c o art. 4º, inciso I, da Lei 8.630/1993 e com o art. 2º da Lei 8.666/1993.
TC Processo 006.788/2002-1 (Relatório de Auditoria) 
O TC Processo 006.788/2002-1 (apenso) , relatório de auditoria tendo como objeto contratação necessária para as obras de implantação da Avenida Perimetral Portuária no Porto de Santos, no Estado de São Paulo, foi julgado por meio do Acórdão 464/2003-TCU-Plenário, de relatoria do Ministro Marcos Vinicios Vilaça. 
Foi realizada audiência do Senhor Fernando Lima Barbosa Vianna pela contratação direta indevida, por inexigibilidade de licitação, da empresa Figueiredo Ferraz Consultoria e Engenharia de Projetos Ltda., mediante o Contrato DP/40.2001, de 5/12/2001, no valor de R$ 1.145.450,05, tendo por objeto a adequação do projeto básico do empreendimento, em infringência ao art. 25, caput, da Lei 8.666/1993 e à jurisprudência pacífica do TCU.
Conforme o voto condutor do decisum, foram rejeitadas as razões de justificativa, pois o responsável não conseguiu demonstrar o atendimento ao requisito fundamental para a utilização do instituto da inexigibilidade: a inviabilidade de competição. Ao contrário, inúmeras empresas sabidamente reuniriam condições para prestar o serviço demandado pela Codesp.
Mediante o Acórdão 464/2003-TCU-Plenário, foi aplicada, ao Senhor Fernando Lima Barbosa Vianna, a multa prevista no art. 58, inciso II, da Lei 8.443/1992, fixada no valor de R$ 10.000,00, razão pela qual se considera que não haveria fundamento para propor nova multa por esse motivo, além do fato de já terem decorrido quase dezoito anos desde a ocorrência da irregularidade.
Entretanto, cotejando a irregularidade configurada no TC Processo 006.788/2002-1, em conjunto com outras irregularidades de responsabilidade do Senhor Fernando Lima Barbosa Vianna, Diretor-Presidente da Codesp em 2001, consolidadas no tópico "Proposta de encaminhamento" da presente instrução, será proposto julgar irregulares suas contas.
TC Processo 015.729/2001-1 (Relatório de Auditoria) 
O TC Processo 015.729/2001-1 (apenso) , relatório de auditoria na área de licitações e contratos da Codesp, abrangendo atos dos exercícios de 2000 e 2001, foi julgado mediante o Acórdão 518/2002-TCU-Primeira Câmara. 
Foram realizadas audiências do Senhor Wagner Gonçalves Rossi, Diretor-Presidente da Codesp de 27/4/1999 a 9/11/2000, por supostas irregularidades que não interferem nas presentes contas, e do Senhor Fernando Lima Barbosa Vianna, Diretor-Presidente da Codesp no exercício de 2001.
No atinente às presentes contas, em relação ao Senhor Fernando Lima Barbosa Vianna, Diretor-Presidente da Codesp no exercício de 2001, este Tribunal decidiu, mediante o Acórdão 518/2002-TCU-Primeira Câmara, rejeitar as razões de justificativa do atual Diretor-Presidente da Codesp Fernando Lima Barbosa Vianna, relativamente ao parcelamento inadequado do objeto dos Contratos DP/11.2001, DP/12.2001 e DP/13.2001; ao pagamento antecipado por conta do Contrato DP/27.2001; e aos Contratos emergenciais e sucessivos (DP/28-A2000 e DP/01-A2001) , sem licitação, caracterizando prorrogação proibida; e aplicar ao Diretor-Presidente da Codesp Fernando Lima Barbosa Vianna multa no valor de R$ 8.000,00, por grave violação do art. 24, inciso IV, da Lei 8.666/1993.
Tendo em vista que, por meio do referido Acórdão, já foi aplicada multa ao Senhor Fernando Lima Barbosa Vianna, além de já terem decorrido quase dezoito anos desde a ocorrência das irregularidades, descabe propor aplicação de multa quanto aos mesmos fatos.
Cotejando as irregularidades no exercício em análise de responsabilidade do Senhor Fernando Lima Barbosa Vianna, Diretor-Presidente da Codesp em 2001, configuradas no TC Processo 015.729/2001-1, indicadas a seguir, em conjunto com outras de sua responsabilidade, consolidadas no tópico "Proposta de encaminhamento" da presente instrução, será proposto julgar irregulares as contas desse responsável:
 celebração de contrato emergencial (DP/01-A2001) consecutivo ao contrato DP/28-A2000 também emergencial, contrariando o disposto no art. 24, inciso IV, da Lei 8.666/1993, que estabelece prazo máximo de 180 (cento e oitenta) dias consecutivos e ininterruptos, contados da ocorrência da emergência ou calamidade, vedada a prorrogação dos respectivos contratos;
 descumprimento do art. 23, § 5º, da Lei 8.666/1993, na abertura indevida de três processos licitatórios (Convite) em vez da modalidade Tomada de Preços, caracterizando parcelamento do objeto, haja vista a semelhança na finalidade dos serviços contratados, que resultaram na contratação da empresa Vertical do Brasil Empreendimentos Comerciais e Incorporações Ltda.; e
 pagamento antecipado sem contraprestação de serviços, relativo ao Contrato DP/27.2001, celebrado com a Cyro Laurenza Consultores S/C Ltda., contrariando o art. 63, § 2º, inciso III da Lei 4.320/1964 e o art. 38 do Decreto 93.872/1986.
IV. 	Irregularidades levantadas no Certificado de Auditoria do Controle Interno e nas instruções anteriores 
Na instrução inicial (peça 9, p. 24-38) , de 29/3/2004, relatou-se que, das cinco irregularidades levantadas pelo Controle Interno (peça 8, p. 26) , apenas a primeira, registrada no subitem 9.1.1.1 do Relatório de Auditoria da CGU/SP (peça 7, p. 7-22) , "Admissão no edital de cláusula não previamente conhecida e quantificada por todos os possíveis concorrentes, o que interferiu diretamente na proposta de preços e consequentemente na competição. Prática de Permissão de Uso com características contratuais sem licitação. Deficiência da fiscalização dos contratos. Omissão na observância das garantias contratuais. Descumprimento dos preceitos da Lei 8.666/1993", era relativa ao exercício de 2001.
 No item 9.1.1.1 do Relatório de Auditoria da CGU/SP (peça 7, p. 7-22) , são informados os resultados das análises feitas pela CGU relativamente à amostra de processos examinados por sua equipe, na qual foram identificadas irregularidades relativas ao Contrato DP/029.2001, de 27/8/2001, celebrado entre a Codesp e a empresa Spartacus Comércio e Serviços Ltda., tratados no relatório de inspeção, com proposta de audiência de responsáveis (peça 8, p. 31-69) , substituído pelo relatório à peça 9, p. 14-23.
Na instrução inicial, manteve-se a proposta de audiência sugerida no relatório de inspeção à peça 9, p. 22-23 (peça 9, p. 38) e registrou-se que as demais, por tratarem de irregularidades ocorridas em outros exercícios, não poderiam refletir no julgamento de mérito das contas do exercício em exame (peça 9, p. 37-38) ; porém, não foram registradas quais seriam as irregularidades e os exercícios a que se referiam, nem se informou se elas estavam ou não sendo consideradas nas prestações de contas dos respectivos exercícios. 
Considera-se necessário registrar as razões pelas quais quatro das cinco irregularidades listadas no Certificado de Auditoria do Controle Interno (peça 7, p. 25-26) , de 15/5/2002, baseado no Relatório de Avaliação de Gestão do Controle Interno (peça 6, p. 41-50, peça 7, p. 1-50, e peça 8, p. 1-24) , de 19/4/2002, não se refeririam ao exercício de 2001. 
A seguir, serão apresentadas, sucintamente, as razões pelas quais cada uma das irregularidades apontadas pelo Controle Interno e indicadas na instrução inicial como não relativas ao exercício de 2001 foram assim consideradas:
 Item 9.3.2.1 do Relatório de Auditoria da CGU/SP: Prejuízo decorrente da transferência de contratos anteriores à Lei 8.630/93 e que não estavam mais vigentes, com o objetivo de recuperar débitos não pagos pelo antigo contratado, por ineficiência e ineficácia do sistema de cobrança e inexistência de garantias contratuais ao inadimplemento. Deficiência do planejamento e execução do programa de arrendamentos das áreas do porto. Inadequação das Normas e Procedimentos de Controle e Tramitação de Processos. Prática de permuta e alteração do objeto dos contratos de arrendamento, ferindo a vinculação ao Edital e à proposta e a exigência de Licitação (peça 7, p. 43-50, peça 8, p. 26) 
As irregularidades foram detectadas em apuração de denúncia relativa ao Contrato CA.14/92, mediante o qual foi arrendado o terminal II-A à empresa Cândido Armazéns Gerais Ltda., por meio da permuta irregular do armazém XVIII pelo armazém II-A. 
A contratação irregular foi firmada em 10/8/1992 e a contratada foi inadimplente em relação a uma série de obrigações, como pagamento dos valores devidos à Codesp e realização de investimentos. 
Mediante o 1º Termo Aditivo aos contratos CA.14/1992 e CA.11/1989, de 11/2/1999, estes foram unificados com prazo de vigência fixado em dez anos contados da assinatura, transferindo à Uniame Comércio Importação e Exportação Ltda. o arrendamento das áreas e as condições de pagamento dos débitos da Cândido Armazéns Gerais Ltda. 
A Uniame foi sucedida pela Intermar Terminal Alfandegado Ltda. 
As irregularidades no referido contrato foram anteriores ao exercício de 2001, em que seria necessária a adoção de medidas para solucionar irregularidades que se arrastavam desde 1992. 
Conforme informação contida no relatório de auditoria da CGU à peça 7, p. 48-49, a Codesp declarou, em 29/4/2002: 
a) o início de licitação para as áreas não atingidas pelo projeto da Avenida Perimetral (PROAPS - 86) , porém, a Intermar Terminal Alfandegado Ltda., no processo 2001.61.04.0645-6, apenso ao processo 2002.61.04.027-6, em trâmite à época na la Vara Federal de Santos/SP, obteve medida liminar decretando efeito suspensivo ao procedimento licitatório; 
b) a adoção de medidas com vistas à informatização do faturamento, o que possibilitaria mais agilidade ao setor de cobranças; e 
c) a adoção de medidas pela área jurídica para a cobrança judicial de débitos não solucionados administrativamente.
Ante o exposto, mantém-se o entendimento contido na instrução inicial à peça 9, p. 37-38, no sentido de que as irregularidades registradas no item 9.3.2.1 do Relatório de Auditoria da CGU/SP (peça 7, p. 43-50) não refletem no julgamento das contas de 2001, por terem ocorrido em exercícios anteriores ao em exame e tendo em vista as informações no sentido de que a Codesp teria buscado adotar medidas em 2001 com vistas a tentar solucionar a situação relativa ao referido contrato.
II)  Item 9.3.3.1 do Relatório de Auditoria da CGU/SP: Prejuízo decorrente da transferência de contratos anteriores à Lei 8.630/1993 e que não estavam mais vigentes; deficiência do planejamento e execução do programa de arrendamentos das áreas do porto; inadequação das normas e procedimentos de controle e tramitação de processos. Prática de permuta e alteração do objeto dos contratos de arrendamento, ferindo a vinculação ao edital e à proposta e a exigência de licitação (peça 7, p. 50; peça 8, p. 1-5 e 26) 
As referidas irregularidades foram levantadas na apuração de denúncia envolvendo o Contrato 69/1986, celebrado em 29/12/1986, com a empresa Brasterminais, que teve por objeto o arrendamento de uma área localizada na quadra 1 do Plano de Urbanização da Ilha Barnabé, com 52.184,31 m2, destinada ao armazenamento de líquidos a granel, produtos químicos, óleos vegetais e outros. Foram celebrados diversos termos aditivos desde a celebração do contrato, em 1986, sendo que o único termo aditivo relativo ao Contrato 69/1986 ocorrido em 2001 foi o 8º Termo Aditivo, de 23/7/2001, mencionado à peça 8, p. 2 (peça 7, p. 50, e peça 8, p. 1-2) .
O Relatório de Auditoria da CGU, nesse tópico, traz informações sobre outros termos aditivos, mas não relata irregularidade ocorrida no 8º Termo Aditivo, nem o seu teor, sendo que o referido documento não consta destes autos (peça 8, p. 2) .
Ante o exposto, considera-se que não há elementos que possibilitem inferir irregularidade relativa ao 8º Termo aditivo ao Contrato 69/1986, de 23/7/2001. 
Ademais, não seria o caso de se realizar diligência para solicitar o 8º Termo Aditivo, por não ter sido registrada irregularidade relativa ao 8º Termo Aditivo ao Contrato 69/1986 pelo Controle Interno, além de já terem decorrido mais de dezoito anos de sua assinatura (peça 7, p. 43-50) , inexistindo reflexo dos fatos relatados no julgamento das contas de 2001.
Além disso, o Controle Interno examinou a Concorrência 7/2000, que resultou no Contrato DP/10.2001, de 23/2/2001, referente ao arrendamento de área na Ilha de Barnabé à empresa AGEO Trading do Brasil Ltda., tendo constatado apenas falhas formais na licitação (peça 8, p. 2-3) . 
O Controle Interno registrou ainda que:
 a AGEAO Trading, mediante expedientes de 23/1/2002 e 30/1/2002, informou que a área original obstruiria uma via de tráfego que seria imprescindível para o fluxo de veículos de carga e requereu adequação do projeto com a ligação das duas partes envolvidas no arrendamento (peça 8, p. 3) . Tal fato ocorreu em 2002 e também não repercute nestas contas;
 teriam ocorrido irregularidades referentes ao Contrato 69/1986, que teriam resultado na ilegalidade do Contrato DP/021.2000, que transferiu área de 12.930m2 da Brasterminais para a AGEO Trading, precedido de parecer jurídico com fundamento no inciso VIII do § 4o, da Lei 8.630/1993, alegando ainda que tal acréscimo estaria contido na margem de 25% permitida pelo § 1o do art. 65 da Lei 8.666/1993, ressaltando que tal ato não feriria o princípio da concorrência estabelecido pelas Leis 8.666/1993, 8.630/1993 e 8.987/1995 (peça 8, p. 3) , ocorrência de 2000 que também não repercute nas presentes contas;
 com base no citado parecer jurídico, a Decisão DIREXE 35.2002, de 6/2/2002, ratificada pela Decisão DIREXE 65.2002, de 7/3/2002, autorizou a assinatura de aditamento aos Contratos DP/021.2000 e DP/10.2001 para a transferência de uma área de 8.945,46 m2 do Contrato DP/021.2000 para o Contrato DP/10.2001 (peça 8, p. 3) . Os referidos atos administrativos ocorreram em 2002, não interferindo no julgamento das presentes contas, de 2001.
Ante o exposto, mantém-se o entendimento de que a irregularidade tratada no item 9.3.3.1 do Relatório de Auditoria da CGU/SP não interfere no julgamento das presentes contas, por não ter individualizado conduta irregular de gestor da Codesp relativa ao exercício de 2001.
III)  Item 9.3.3.2 do Relatório de Auditoria da CGU/SP: Irregularidades já sendo tratadas no processo de Tomada de Contas TC Processo 011.765/1999-2. Inexecução do contrato originalmente firmado. Deficiência do planejamento e execução do programa de arrendamentos das áreas do porto. Inadequação das normas e procedimentos de controle e tramitação de processos. Prática de permissão de uso com características contratuais sem o devido processo licitatório. Prática de permuta e alteração do objeto dos contratos de arrendamento, ferindo a vinculação ao edital e à proposta e a exigência de licitação (item 9.3.3.2 do Relatório de Auditoria da CGU/SP - peça 8, p. 5-11) 
O Controle Interno relata fatos relativos à Concorrência 04-A/1993 e ao Contrato de Arrendamento PRES/CO 12/1993, celebrado em 1/7/1993 entre a Codesp e a empresa Rodrimar S/A Transportes Equipamentos Industriais e Armazéns Gerais, ocorridos 1993 e 1999, os quais não repercutem nas presentes contas (peça 8, p. 6-11) . 
IV)  Item 9.3.3.4 do Relatório de Auditoria da CGU/SP: Prejuízo decorrente da inobservância dos prazos contratuais, resultando na inexecução do contrato. Deficiência do planejamento e execução do programa e arrendamentos das áreas do porto. Inadequação das normas e procedimentos de controle e tramitação de processos (item 9.3.3.4 do Relatório de Auditoria da CGU/SP - peça 8, p. 18-23) 
A CGU relatou que as irregularidades foram detectadas em procedimento de apuração de denúncia envolvendo o arrendamento de área correspondente ao pátio de volumes pesados objeto do Contrato DP.16/2000, processo 41257/97-91. Registrou que o processo foi originado pela Decisão DIREXE 252.97, de 7/8/1997 e relata os fatos ocorridos entre 1997 e 2000, os quais não interferem nestas contas de 2001 (peça 8, p. 18-20) .
Os fatos relatados pela CGU acerca do exercício de 2001, registrados a seguir, indicam que não foi assinado nenhum documento, nem tomada nenhuma decisão no exercício de 2001 relativamente às irregularidades reportadas pela Controladoria (peça 8, p. 20-21) :
 em 30/1/2001, a contratada apresentou pedido de prorrogação do prazo para apresentação do projeto executivo, pleiteando um prazo de 180 dias a partir da entrega da área. Neste mesmo documento a contratada solicitou à Codesp o projeto da Avenida Perimetral;
 somente em 20/4/2001, mediante o Ofício DC-ED/247.2001, a Codesp encaminhou o desenho contemplando o traçado do sistema rodo-ferroviário (Avenida Perimetral) . Para ajuste dos prazos previstos no contrato, foi elaborada proposta de Aditamento, apreciada pelo jurídico, e autorizada pela Decisão DIREXE 213.2001 de 7/6/2001, retificada pela Decisão DIREXE 326.2001 de 23/8/2001 para contemplar as alterações relatadas;
 até 25/09/2001, as cobranças dos valores previstos no contrato permaneciam sendo contestadas pela contratada em razão das tratativas envolvendo o aditamento ao contrato, até então pendente. Em 28/9/2001 a arrendatária fez a devolução da proposta de aditamento, fazendo considerações sobre os prazos para apresentação do projeto executivo e demais prazos, além de reiterar a discordância em acrescer a área do contrato;
 tais constatações encontram-se registradas no relatório da Gerência de Áreas Territoriais, Arrendamentos e Contratos de 4/12/2001, dando conta de que, até aquela data, continuava em discussão questões referentes a aditamento ao contrato;
 as folhas de informação do processo em que ficaram registrados os encaminhamento e movimentações entre os setores envolvidos na análise e apreciação das questões levantadas evidenciava, conforme entendimento da CGU, a excessiva, ineficiente e ineficaz prática de movimentação do processo, resultando na manutenção de débito em aberto da contratada e no descumprimento dos investimentos previstos no contrato.
A CGU relatou que o expediente DPT-DC/107.2002 de 14/2/2002 registrou que, até aquela data, não havia sido firmado o Aditamento ao contrato corrigindo os prazos e outras condições, encontrando-se inadimplente do cumprimento das cláusulas contratuais avençadas.
Ante o exposto, não se identificou, no item 9.3.3.4 do Relatório de Auditoria da CGU/SP, fato relativo ao exercício de 2001 que caracterize responsabilidade de responsável integrante do rol de responsáveis da CGU por ato irregular, não interferindo as constatações da CGU no julgamento de contas de 2001 do processo e sendo demasiado intempestiva proposta de se apurar fatos tão antigos relativos a outros exercícios, uma vez que superado o prazo prescricional de dez anos para aplicação de sanção a responsáveis.
Diligência realizada à Codesp
Foi realizada diligência à Codesp (peça 10, p. 2) para que esclarecesse a origem da dívida para com o INSS, no valor de R$ 38,19 milhões, de responsabilidade solidária da Codesp como tomadora de serviços da contratada, considerando a imposição à Administração Pública no sentido de exigir, nos processos licitatórios, prova de regularidade fiscal para com o INSS, bem como, nos contratos de execução continuada, verificar, a cada pagamento efetivado, a regularidade do contratado com o sistema da seguridade social, sob pena de violação do disposto no § 3o, art. 195 da Constituição Federal.
Conforme relatado na instrução anterior, de 9/11/2004 (peça 10, p. 25) , de acordo com informações prestadas pela Codesp, o débito formou-se entre os anos 1995 a 1998. Portanto, tal ocorrência não poderia influir no mérito das presentes contas. Todavia, em face do expressivo débito atribuído à Companhia Portuária, considerou-se necessário aprofundar as investigações, a fim de identificar os motivos pelos quais tal dívida tributária ocorreu, bem como os responsáveis pelo fato, razão pela qual se propôs a inclusão da Codesp no Plano de Fiscalização do 1º semestre de 2005, para que se verificasse a origem dessa dívida, bem como fossem identificados os seus responsáveis (peça 10, p. 10-13) .
Registre-se que essa irregularidade não foi mencionada nas prestações de contas de 2002 (TC Processo 010.557/2003-9) , 2003 (TC Processo 008.719/2004-0) e 2004 (TC Processo 017.168/2005-9) .
A prestação de contas do exercício de 2005 (TC Processo 018.296/2006-1) foi apreciada, mediante o Acórdão de Relação 5.090/2012-TCU-Plenário, de relatoria do Ministro Augusto Nardes, que julgou regulares com ressalva as contas dos responsável consignados naquela deliberação e determinou à Codesp que exigisse das empresas contratadas a GPS dos empregados nominalmente identificada (item 1.7.1.1 do referido Acórdão) .
Transcreve-se a seguir trecho da instrução inicial feita na prestação de contas de 2005 da Codesp (TC Processo 018.296/2005-1) , de 30/4/2007, em que o Auditor informa que a questão estaria sendo tratada nesta prestação de contas de 2001 (peça 12, p. 232-233, do TC Processo 018.296/2006-1) :
6.10. Realizável fictício: "valores a recuperar - prestadores de serviços": R$ 43.466.000 (item 5.1.1.1 do relatório do Controle Interno) .
Apreciação do Controle Interno: 
6.10.1. O Controle Interno fez destacar a existência de ativo fictício na contabilidade da Companhia, no valor de R$ 43.466.000,00. Tal valor (multa aplicada pelo INSS à Codesp sob a alegação que prestadores de serviços contratados entre 1994 e 1999 pela Companhia deixaram de recolher as contribuições previdenciárias incidentes sobre a remuneração dos empregados) , no lugar de ter sido lançado como despesa, foi evidenciado em conta patrimonial, com a troca para rubrica de ativo realizável a longo prazo. 
Parecer Técnico
6.10.2. Deixamos de fazer outras considerações sobre o tema, tendo em vista a tramita ao do TC Processo 010.547/2002-4, em que esta Corte de Contas investiga a origem do débito e suas consequências jurídicas. Não obstante isso, em face do bem elaborado trabalho da Controladoria e de data imprecisa de julgamento do aludido TC, somos pela determinação à CODESP para que promova a correção do lançamento dos valores do débito para com o INSS, com a reclassificação do valor como despesa. (grifos nossos) 
Portanto, apesar de na instrução elaborada nestas contas de 2001 (TC Processo 010.547/2002-4) em 9/11/2004 ter restado assente que a questão não seria tratada nestes autos (peça 10, p. 10-13 e 25) , na instrução inicial da prestação de contas de 2005 (TC Processo 018.296/2005-1) , de 30/4/2007, informou-se que a questão estava sendo tratada nestas contas de 2001.
Essa informação acabou sendo reproduzida na instrução com proposta de mérito, feita na prestação de contas de 2005, de 13/12/2010 (peça 13, p. 69 e 73, do TC Processo 018.296/2005-1) , e o assunto acabou não sendo tratado pelo TCU.
Assim, conclui-se que não ocorreu a apuração de responsabilidade proposta na instrução de análise de resposta de diligência e de razões de justificativa (peça 10, p. 10 e 13-23) , de 4/11/2004, uma vez que a referida instrução propunha a inclusão da Codesp no Plano de Fiscalização do 1º semestre de 2005 da Secex/SP, para que se verificasse a origem dessa dívida, bem como fossem identificados os seus responsáveis (peça 10, p. 10-13) e, na instrução com proposta de mérito feita na prestação de contas de 2005, de 13/12/2010, informou-se que a questão estava sendo tratada na prestação de contas de 2001 (TC Processo 010.547/2002-4) .
Na prestação de contas de 2001, a informação era de que os débitos ocorreram de 1995 a 1998, porém, na prestação de contas de 2005, consta que os débitos eram relativos aos exercícios de 1994 e 1999.
Ante o exposto, uma vez que ocorreram vinte anos dos fatos que ensejaram os débitos sem notificação aos responsáveis, houve prescrição da pretensão punitiva pelo TCU.
Além disso, conforme o art. 6º, inciso II, da Instrução Normativa TCU 71/2012, salvo determinação em contrário do Tribunal de Contas da União, fica dispensada a instauração da tomada de contas especial, na hipótese de haver transcorrido prazo superior a dez anos entre a data provável de ocorrência do dano e a primeira notificação dos responsáveis pela autoridade administrativa competente.
Tendo em vista que já transcorreram mais de vinte anos da ocorrência dos débitos, o que dificultaria a obtenção de documentos que permitissem comprovar o nexo de causalidade entre condutas dos responsáveis e a ocorrência dos débitos e seus respectivos montantes e datas de ocorrência, além do inegável prejuízo à possibilidade de produção de provas pelos responsáveis, obstaculizando a possibilidade de exercerem o direito ao contraditório e ampla defesa, não haverá proposta de encaminhamento quanto a esse ponto.
Irregularidades que motivaram audiências realizadas nas presentes contas 
Por meio do Ofício Secex/SP 722 (peça 9, p. 52, e peça 10, p. 1) , de 29/6/2004, recebido em 9/7/2004 (peça 10, p. 11-12) , foi realizada a audiência do Senhor Fernando Lima Barbosa Vianna, Presidente da Codesp em 2001 para que apresentasse razões de justificativa quanto a seis irregularidades indicadas no referido ofício.
 O Senhor Fernando Lima Barbosa Vianna, Diretor-Presidente da Codesp no exercício de 2001, apresentou razões de justificativa (peça 12, p. 15-20) em 24/8/2004 e documentos anexos (peça 12, p. 21-50, peça 13, p. 1-51, peça 14, p. 1-57, peça 15, p. 1-52, peça 16, p. 1-79) .
De acordo com o art. 18, inciso I, do Estatuto da Codesp aprovado em 24/11/2000, vigente em 2001, competia ao Diretor-Presidente da Companhia dirigir, coordenar e controlar as atividades da Codesp (peça 14, p. 12) . 
Na instrução à peça 10, p. 10-23, de 4/11/2004, foram analisadas a resposta de diligência da Codesp e as razões de justificativa do Senhor Fernando Lima Barbosa Vianna. 
A seguir, serão apresentadas as irregularidades atribuídas ao Senhor Fernando Lima Barbosa Vianna, suas razões de justificativa, o exame técnico feito na instrução anterior (peça 10, p. 10 e 13-23) , de 4/11/2004, e a proposta de encaminhamento relativa a cada item. Ressalta-se que não será proposta a aplicação de multa ante a prescrição da pretensão punitiva.
Irregularidade: a) formalização de processos licitatórios nos quais se verificam ausentes os originais das propostas das licitantes e documentos que as instruíram, em especial os relativos à habilitação, bem como os recursos eventualmente apresentados pelas licitantes, respectivas manifestações e decisões, em inobservância das disposições do art. 4°, parágrafo único, e art. 38, incisos IV e VI , da Lei 8.666/1993, situação constatada em todos os procedimentos licitatórios verificados e em especial na Concorrência 2/2001
Na instrução anterior, considerou-se que se tratava de irregularidade de caráter formal, de baixa relevância, que, isoladamente, não teria o condão de macular as contas, razão pela qual se propunha acolher as razões de justificativa do responsável quanto a esse ponto (peça 10, p. 10-18) .
Será mantida a proposta de acolher as razões de justificativa do Fernando Lima Barbosa Vianna quanto à referida falha, pelo fato já apontado de se tratar de falha formal de baixa relevância, como também por não ser exigível do Diretor-Presidente da Codesp que fiscalizasse todos os processos administrativos de forma a detectar falhas formais praticadas pelos subordinados.
Irregularidade: b) ausência de publicação do extrato do Edital da Concorrência 2/2001 em jornal de grande circulação no estado de São Paulo e no município de Santos, em inobservância às disposições do art. 21, inciso III da Lei 8.666/1993, alterada pela Lei 8.883/1993
  Quanto a esse ponto, o responsável apresentou comprovante de que houve a devida publicação no Diário Oficial da União e nos jornais A Tribuna e O Estado de São Paulo de 23/2/2001, razão pela qual se propôs que fossem acolhidas as razões de justificativa do responsável (peça 10, p. 18) .
Será mantida a proposta de acolher as razões de justificativa do Fernando Lima Barbosa Vianna quanto à referida falha, por ter apresentado documentos que elidiram a sua ocorrência.
Irregularidade: c) previsão de cláusula no edital da Concorrência 2/2001 estipulando ressarcimento à empresa Spartacus - Comércio e Serviços Ltda., detentora dos bens objeto da licitação, sem que a Codesp e terceiros interessados tivessem prévio conhecimento do valor a ser indenizado até a data de abertura do certame, frustrando e restringindo caráter competitivo do mesmo, o que é vedado pelo art. 3°, § 1°, da Lei 8.666/1993
O Senhor Fernando Lima Barbosa Vianna usou em sua defesa trecho de parecer exarado pelo advogado da empresa lotado na Superintendência Jurídica, in verbis (peça 10, p. 18) :
Ora, tendo em conta que a duração de um processo licitatório, na modalidade de Concorrência, é longa e que o Permissionário para a plena utilização dos guindastes, deve neles introduzir os melhoramentos e realizar os reparos que se fizerem necessários, o que ocorre com frequência quase diária, não poderia o Edital, quando de sua publicação, fixar o valor do respectivo ressarcimento, já que indisponível esse dado naquele momento. Faria, por certo, na ocasião apropriada ou quando para tanto instada pelos licitantes. 
Todavia, entre os potenciais licitantes, apontados até pelo Sr. Superintendente de Auditoria, nenhum manifestou qualquer interesse no certame, salvo a própria Permissionária, tornado inócuo tal dispositivo.
Não se alegue que essa circunstância afastou interessados na licitação, pois apenas três empresas adquiriram o Edital, deixando de formular qualquer consulta ou impugnação.
Na instrução anterior (peça 10, p. 18) , reportou-se que a Administração da Codesp não deu publicidade a um item importante na formação das propostas a serem apresentadas, qual seja, ressarcimento de investimentos e melhorias à permissionária então contratada, não obstante constasse do Edital essa previsão - subitem 4.6 (peça 15, p. 24) . A indenização poderia ser de R$ 1.000,00, R$ 10.000,00, R$ 100.000,00, R$ 1.000.000,00 ou até R$ 10.000.000,00, enfim, qualquer valor, porquanto não existia nenhum elemento indicativo. Nestas circunstâncias, indagou-se qual empresa se aventuraria em participar do certame, uma vez que não sabia o montante que deveria despender a título de ressarcimento.
   Na referida instrução anterior, ponderou-se que, nos termos do art. 40 do Estatuto Licitatório, o edital deveria conter todos os elementos que pudessem influir no julgamento da proposta, sob pena de ser declarado nulo no todo ou em parte. Neste sentido, citou Marçal Justen Filho, em Comentários à Lei de Licitações e Contratos Administrativos, Ed. Dialética, 10a edição, pág. 385 (peça 10, p. 19) : 
O ato convocatório deverá conter todas as informações relevantes e pertinentes à licitação. Nenhuma decisão poderá inovar o conteúdo do ato convocatório. Se existir informação relevante para a elaboração das propostas ou participação dos interessados e se isto não constar do ato convocatório, haverá vício invencível.
Desse modo, na instrução anterior, propôs-se rejeitar essas razões de justificativa (peça 10, p. 19) .
Concorda-se com a análise mencionada, razão pela qual se propõe rejeitar as razões de justificativa apresentadas pelo Senhor Fernando Lima Barbosa Vianna quanto a esse ponto e, considerando a irregularidade ora examinada em conjunto com outras tratadas nesta instrução, consolidadas no tópico "Proposta de encaminhamento", julgar irregulares suas contas.
Irregularidade: d) ciência de fato superveniente afetando a participação e formulação das propostas sete dias antes da abertura das propostas da Concorrência 2/2001, sem que a Codesp tenha suspendido o procedimento para apreciar e analisar o possível valor a ser ressarcido à empresa Spartacus - Comércio e Serviços Ltda., promover a alteração no edital e reabrir o prazo para apresentação das propostas
Na instrução anterior (peça 10, p. 19) :
 reportou-se que o Senhor Fernando Lima Barbosa Vianna sustentou que os valores apresentados pela empresa Spartacus a título de investimentos e melhorias - da ordem de R$ 513 mil - não poderiam ser considerados para possível alteração do Edital e consequente reabertura de prazo, uma vez que os mesmos foram impugnados pelo Gerente da Unidade de Suprimento de Serviços - SAS da Codesp, em manifestação de 16/4/2001, em face das seguintes ocorrências: a) ausência de comprovantes de despesas; b) inexistência de melhoria que resultasse em valor agregado aos guindastes; e não apresentação de plano de reforma para aprovação pela Codesp;
 examinou-se que essa questão possuía correlação com o item precedente, no caso, a omissão de informação necessária para a formulação de propostas pelas licitantes;
 ponderou-se que, se ao tempo da publicação do ato convocatório, a Codesp não tinha ideia dos valores a serem ressarcidos, passou a conhecê-los sete dias antes da abertura do certame, e, embora os mesmos ainda se sujeitassem à aprovação pela empresa pública, já sinalizavam a pretensão da permissionária, indicando o quanto seria devido a título de ressarcimento. Caberia, assim, a suspensão do processo até a precisa definição deste montante, após o que, dever-se-ia retificar o edital, dando ampla publicidade da quantia a ser ressarcida à então permissionária (peça 10, p. 19) , razão pela qual se propôs o não acolhimento das razões de justificativa.
Concorda-se com a análise anterior, razão pela qual será mantida a proposta de rejeitar as razões de justificativa do Senhor Fernando Lima Barbosa Vianna quanto a esse ponto e, considerando a irregularidade ora examinada em conjunto com outras tratadas nesta instrução, consolidadas no tópico "Proposta de encaminhamento", julgar irregulares suas contas.
Irregularidade: e) exigência de Proposta de Metodologia de Execução na Concorrência 2/2001, nos termos do art. 30, § 8°, da Lei 8.666/1993, elemento fundamental para habilitação e continuidade das licitantes no certame, sem previsão de critérios, disposições claras e parâmetros objetivos, para sua apreciação e julgamento, em inobservância às disposições do art. 30, § 8°, e art. 40, inciso VII, da Lei 8.666/1993
Na instrução anterior (peça 10, p. 19-20) :
 relatou-se que o Senhor Fernando Lima Barbosa Vianna alegou que as exigências estabelecidas basearam-se na discricionariedade conferida à Administração de estabelecer condições para avaliar na fase de julgamento das propostas e também de acompanhar, na fase de execução do contrato, o desempenho da contratada e acrescentou ser inaplicável ao caso em comento o art. 30, c/c o inciso VII do artigo 40, da Lei 8.666/1993, tendo em vista que o citado dispositivo refere-se a casos de alta complexidade técnica, e que, somente seria cabível dentro da melhor hermenêutica, aos casos previstos no artigo 46 do Estatuto das Licitações, isto é, nos tipos melhor técnica e preço, o que incorreu no impugnado certame;
 analisou-se que, cabe à administração definir quais critérios utilizar na seleção das propostas, desde que os mesmos sejam objetivos e precisos, não dando margem a interpretações subjetivas e desvios no procedimento. No entanto, isso não teria acontecido, conforme ponderações indicadas a seguir:
i.  o edital, na Seção VII, itens 66 a 69 (peça 15, p. 33-34) , dispôs como deveria ser a Proposta de Metodologia de Execução/PME, destacando os seguintes aspectos: a) conhecimento do problema; e b) planejamento técnico;
ii.  mais à frente, estabeleceu, nos itens 69 a 72 (peça 15, p. 34) , a forma como seriam avaliadas as PME's, in verbis:
69. As PROPOSTAS DE METODOLOGIA DE EXECUÇÃO serão examinadas quanto ao atendimento das condições estabelecidas neste EDITAL e seus ANEXOS.
69.1 Serão aspectos relevantes a experiência da LICITANTE na operação/movimentação vertical e horizontal de cargas por equipamentos portuários do porte do objeto da Licitação, bem como na manutenção de equipamentos por processos informatizados.
70. AS PME's apresentadas serão avaliadas pela COMISSÃO de acordo com o estabelecido nas Subseções I e II.
71. A COMISSÃO poderá propor a rejeição das PME's que considerar inadequadas.
72. A COMISSÃO fundamentará a rejeição da PME mediante relatório circunstanciado justificando sua posição.
iii.  a simples leitura desses itens, permitia afirmar que, afora o disposto no item 69.1, não havia nenhum critério fixado para julgamento das propostas, sendo que até mesmo o aludido item mereceria ressalvas, por utilizar expressão vaga: "serão aspectos relevantes". Não restou esclarecido se, caso uma eventual licitante não reunisse estas condições, seria desclassificada do certame; ou, caso não fosse desclassificada, que nota receberia;
iv.  se a administração estabelece critérios de seleção de propostas, deve, como corolário, fixar de maneira clara e precisa o modo de aferi-los, sob pena de desprender-se de princípios básicos da Licitação: da isonomia e do julgamento objetivo;
 destarte, pelos referidos motivos expostos, na instrução anterior, propôs-se rejeitar as razões de justificativa quanto a esse ponto (peça 10, p. 20) .
Concorda-se com a análise feita na instrução anterior, razão pela qual será mantida a proposta de rejeitar as razões de justificativa do responsável quanto a esse ponto e, considerando a irregularidade ora examinada em conjunto com outras tratadas nesta instrução, consolidadas no tópico "Proposta de encaminhamento", julgar irregulares suas contas.
Irregularidade: f) ausência de prévia avaliação e desconhecimento do estado de conservação em que se encontravam os bens a serem arrendados na Concorrência 2/2001 (processo 24.057/00-22) - 46 guindastes, 33 caçambas de aço, 10 funis e 2 moegas - prejudicando verificar-se o exato atendimento às disposições do art. 56, § 4°, da Lei 8.666/1993, quanto a acrescer-se o valor dos bens a serem entregues à licitante vencedora no valor da garantia a ser por esta prestada
Na instrução anterior (peça 10, p. 21) :
 relatou-se que o Senhor Fernando Lima Barbosa Vianna justificou que o edital em seu item 38, obrigava as empresas licitantes a realizar visita e examinar o objeto do arrendamento, com fins de, sob sua responsabilidade e risco, reunirem todas as informações e elementos necessários à formação da proposta e que tal procedimento preveniria a Codesp de possíveis demandas administrativas ou judiciais;
 analisou-se na instrução anterior que constou, no oficio de audiência, erroneamente o § 4° do art. 56 da Lei 8.666/1993, quando o correto seria o § 5°, o que talvez tivesse dificultado a defesa, haja vista que as alegações apresentadas não se prestavam a esclarecer o questionado. Nada obstante este equívoco na instrução anterior, entendeu-se ser desnecessário o refazimento da formalidade, haja vista que a ocorrência apontada pela equipe não produziu nenhum prejuízo à empresa licitante, bastando, então, que fossem determinadas medidas corretivas;
 na instrução anterior, opinou-se pela rejeição da justificativa apresentada, sem embargos de se determinar à Codesp a estrita observância do art. 56, § 5°, da Lei 8.666/1993 quando da entrega de bens à contratada.
O art. 56, §§ 4º e 5º, da Lei 8.666/1993 não sofreu alteração desde a promulgação do referido diploma legal e assim estabelece:
 Art. 56.  A critério da autoridade competente, em cada caso, e desde que prevista no instrumento convocatório, poderá ser exigida prestação de garantia nas contratações de obras, serviços e compras.
 (...) 
§ 4o  A garantia prestada pelo contratado será liberada ou restituída após a execução do contrato e, quando em dinheiro, atualizada monetariamente.
§ 5o  Nos casos de contratos que importem na entrega de bens pela Administração, dos quais o contratado ficará depositário, ao valor da garantia deverá ser acrescido o valor desses bens.
Considera-se que, apesar de ter havido menção ao § 4º em vez do § 5º do art. 56 da Lei 8.666/1993, não houve prejuízo à possibilidade de defesa pelo responsável, uma vez que houve identificação precisa quanto ao fato impugnado, no caso, a "ausência de prévia avaliação e desconhecimento do estado de conservação em que se encontravam os bens a serem arrendados na Concorrência 2/2001 (...) quanto a acrescer-se o valor dos bens a serem entregues à licitante vencedora no valor da garantia a ser por esta prestada".
Não caberia aos licitantes, mediante visita técnica, estimar o valor a ser acrescido na garantia, que seria arbitrado a posteriori, quando deveria constar do edital. 
O edital, novamente, não continha informações objetivas para formulação de propostas pelas licitantes interessadas, nesse ponto, relativamente à garantia a ser prestada pela licitante vencedora, o que restringe indevidamente o caráter competitivo do certame, uma vez que a incerteza financeira reduz o número de potenciais interessados.
Portanto, será proposto rejeitar as razões de justificativa do Senhor Fernando Lima Barbosa Vianna quanto a esse ponto e, considerando a irregularidade ora examinada em conjunto com outras tratadas nesta instrução, consolidadas no tópico "Proposta de encaminhamento", julgar irregulares suas contas.
Irregularidade: g) ausência de cláusula contratual vinculando o edital da licitação e a Proposta de Metodologia de Execução apresentada por Spartacus - Comércio e Serviços Ltda. ao Contrato DP/29.2001, firmado em 21/8/2001 com a licitante, em inobservância ao art. 54, § 1o, e ao art. 55, inciso XI, da Lei 8.666/1993
Na instrução anterior (peça 10, p. 21) :
 relatou-se que o Senhor Fernando Lima Barbosa Vianna arguiu que a proposta de Metodologia de Execução encontrava-se vinculada e/ou englobada no anexo I do contrato, conforme disposto na cláusula terceira do referido instrumento (peça 16, p. 17-18) . Nesse sentido, conclui ser facultativa a inserção de vinculação do Edital ao contrato e citou Marçal Justen Filho, em "Comentários à Lei de Licitações e Contratos Administrativos", in verbis: 
O contrato administrativo filia-se ao ato que lhe deu origem. Haja ou não licitação formal, o contrato é produto de atos anteriores, que lhe dão determinada configuração. Por isso, todo contrato deve ser interpretado em consonância com o ato convocatório da licitação ou com as condições norteadoras da dispensa ou inexigibilidade da licitação. 
 analisou-se, na instrução anterior, que:
a) a questão da invalidade do contrato, em face da ausência de cláusula que o vinculasse ao edital não era pacífica na doutrina. Marçal Justen Filho, na obra citada, relata que Carlos Ari Sundfeld, em Licitação e Contrato Administrativo, 2a ed., Malheiros, p. 225, entendia ser esta cláusula não necessária e sua supressão não causaria invalidade do contrato; já, Carlos Pinto Coelho Mota, em Eficácia nas Licitações e Contratos, 9a ed., Del Rey, p. 440, e Jessé Torres Pereira Júnior, em Comentários à Lei das Licitações e Contratações da Administração Pública, 6ª ed. Renovar, p. 561, teriam pensamento divergente, opinando pela necessidade da cláusula (peça 10, p. 21) ;
b) sobre a matéria, Marcos Juruena Villela Souto, em Direito Administrativo Contratual, Lumen Juris, p. 367, afirmou ser mera recomendação de ordem formal para que conste (ainda que implicitamente) cláusula com esse teor, que traz em seu bojo a preocupação de ordem ética, de evitar a descaracterização da execução contratual em relação aquilo que foi autorizado e/ou proposto inicialmente;
c) era cediço que o contrato ficaria vinculado compulsoriamente à proposta do contratado e aos termos da licitação realizada, ou aos termos do ato de dispensa ou inexigibilidade de licitação;
III) assim, acompanhou-se o entendimento de ser formal tal exigência, e, em consequência, opinou-se pelo acolhimento da justificativa.
Concorda-se com a análise anterior, razão pela qual será mantida a proposta de acolher as razões de justificativa do responsável quanto a esse ponto.
CONCLUSÃO
Trata-se da prestação de contas anuais da Companhia Docas do Estado de São Paulo (Codesp) , relativas ao exercício de 2001.
O processo foi sobrestado por meio de Despachos do Ministro-Relator à época, Marcos Vinicios Vilaça, conforme relatado nos itens 8 a 23 desta instrução.
Os processos que motivaram o sobrestamento destes autos foram os seguintes:
 TC Processo 015.162/2004-8: levantamento de auditoria na Codesp com o objetivo de verificar os contratos de arrendamento e seus aditivos, julgado mediante o Acórdão 1811/2007-TCU-Plenário, de relatoria do Ministro Valmir Campelo; 
 TC Processo 012.194/2002-1: representação referente ao contrato de arrendamento PRES/028.98, firmado entre a Codesp e a empresa Tecondi S/A, julgado mediante o Acórdão 1972/2012-TCU-Plenário, de relatoria do Ministro Aroldo Cedraz;
 TC Processo 006.788/2002-1 (apenso) : relatório de auditoria tendo como objeto contratação relacionada às obras de implantação da Avenida Perimetral Portuária no Porto de Santos, julgado por meio do Acórdão 464/2003-TCU-Plenário. 
Além deles, interfere no presente processo o TC Processo 015.729/2001-1 (apenso) , relatório de auditoria na área de licitações e contratos da Codesp, abrangendo atos dos exercícios de 2000 e 2001, julgado mediante o Acórdão 518/2002-TCU-Primeira Câmara.
Destarte, será proposto levantar o sobrestamento do presente processo, tendo em vista que os processos conexos já tiveram seu julgamento de mérito e que já transcorreram os prazos recursais.
Ainda que seja necessário e possível o julgamento da prestação de contas dos responsáveis da Codesp de 2001, ocorreu a prescrição da pretensão punitiva do TCU, conforme tratado nos itens 33 a 42 desta instrução.
Foram feitas propostas de determinação nas instruções anteriores, de 29/3/2004 e de 4/11/2004, para quando do julgamento de mérito deste processo, as quais serão desconsideradas, por serem excessivamente intempestivas e inapropriadas, pois a situação atual da Codesp não é a mesma do exercício em exame (2001) , nem é a mesma do exercício em que foram formuladas as propostas de determinação (2004) , em relação aos quais decorreram, respectivamente, dezoito e quinze anos.
Com base nas análises realizadas nesta instrução, haverá proposta de:
 acolher as razões de justificativa do Senhor Fernando Lima Barbosa Vianna, Diretor-Presidente da Codesp em 2001, relativas às falhas indicadas nos itens "a", "b" e "g" do ofício de audiência, especificadas na proposta de encaminhamento desta instrução;
 rejeitar as razões de justificativa do Senhor Fernando Lima Barbosa Vianna referentes às irregularidades indicadas nos "c", "d", "e" e "f" do ofício de audiência, indicadas na proposta de encaminhamento desta instrução.
Ante as análises realizadas nesta instrução, propor-se-á jugar irregulares as contas dos senhores Fernando Lima Barbosa Vianna, Diretor-Presidente da Codesp em 2001; Amaury Pio Cunha, Diretor de Administração e Finanças da Codesp em 2001; Francisco Vilardo Neto, Diretor de Infraestrutura e Serviços da Codesp em 2001; e Sérgio Alcides Antunes, Diretor Comercial e de Desenvolvimento da Codesp em 2001.
Por fim, será proposto julgar regulares as contas dos demais responsáveis, dando-lhes quitação plena.
PROPOSTA DE ENCAMINHAMENTO
Diante do exposto, submetem-se os autos à consideração superior, propondo: 
1) levantar o sobrestamento do presente processo, determinado por Despacho de 29/11/2004 do Relator à época, Marcos Vinicios Vilaça, uma vez que houve decisão definitiva de mérito nos TCs Processo 015.162/2004-8, Processo 012.194/2002-1, Processo 006.788/2002-1 e Processo 015.729/2001-1; (parágrafo 26) 
2) acolher as razões de justificativa do Senhor Fernando Lima Barbosa Vianna, Diretor-Presidente da Codesp em 2001, relativas às seguintes falhas: (parágrafos 136, 137 e 155) 
 formalização de processos licitatórios nos quais se verificam ausentes os originais das propostas das licitantes e documentos que as instruíram, em especial os relativos à habilitação, bem como os recursos eventualmente apresentados pelas licitantes, respectivas manifestações e decisões, em inobservância das disposições do art. 4°, parágrafo único, e art. 38, incisos IV e VI , da Lei 8.666/1993, situação constatada em todos os procedimentos licitatórios verificados e em especial na Concorrência 2/2001; (parágrafo 136) 
 ausência de publicação do extrato do Edital da Concorrência 2/2001 em jornal de grande circulação no estado de São Paulo e no município de Santos, em inobservância às disposições do art. 21, inciso III da Lei 8.666/1993, alterada pela Lei 8.883/1993; e (parágrafo 137) 
 ausência de cláusula contratual vinculando o edital da licitação e a Proposta de Metodologia de Execução apresentada por Spartacus - Comércio e Serviços Ltda. ao Contrato DP/29.2001, firmado em 21/8/2001 com a licitante, em inobservância ao art. 54, § 1o, e ao art. 55, inciso XI, da Lei 8.666/1993; (parágrafo 155) 
3) rejeitar as razões de justificativa do Senhor Fernando Lima Barbosa Vianna referentes às seguintes irregularidades:
a) previsão de cláusula no edital da Concorrência 2/2001 estipulando ressarcimento à empresa Spartacus - Comércio e Serviços Ltda., detentora dos bens objeto da licitação, sem que a Codesp e terceiros interessados tivessem prévio conhecimento do valor a ser indenizado até a data de abertura do certame, frustrando e restringindo caráter competitivo do mesmo, o que é vedado pelo art. 3°, § 1°, da Lei 8.666/1993; (parágrafo 143) 
b) ciência de fato superveniente afetando a participação e formulação das propostas sete dias antes da abertura das propostas da Concorrência 2/2001, sem que a Codesp tenha suspendido o procedimento para apreciar e analisar o possível valor a ser ressarcido a empresa Spartacus - Comércio e Serviços Ltda., promover a alteração no edital e reabrir o prazo para apresentação das propostas; (parágrafo 145) 
c) exigência de Proposta de Metodologia de Execução na Concorrência 2/2001, nos termos do art. 30, § 8°, da Lei 8.666/1993, elemento fundamental para habilitação e continuidade das licitantes no certame, sem previsão de critérios, disposições claras e parâmetros objetivos, para sua apreciação e julgamento, em inobservância às disposições do art. 30, § 8°, e art. 40, inciso VII, da Lei 8.666/1993; e (parágrafo 147) 
d) ausência de prévia avaliação e desconhecimento do estado de conservação em que se encontravam os bens a serem arrendados na Concorrência 2/2001 (processo 24.057/00-22) - 46 guindastes, 33 caçambas de aço, 10 funis e 2 moegas - prejudicando verificar-se o exato atendimento às disposições do art. 56, § 4°, da Lei 8.666/1993, quanto a acrescer-se o valor dos bens a serem entregues à licitante vencedora no valor da garantia a ser por esta prestada; (parágrafo 153) 
4) com fundamento nos arts. 1º, inciso I, 16, inciso III, alíneas "b" e "c", da Lei 8.443/1992, julgar irregulares as contas do Fernando Lima Barbosa Vianna (CPF XXX.242.117-XX) , Diretor-Presidente da Companhia Docas do Estado de São Paulo (Codesp) em 2001, pelas irregularidades indicadas a seguir, deixando de aplicar-lhe multa, em função da ocorrência de prescrição da pretensão punitiva do TCU:
atos de gestão contratual antieconômica referentes ao Contrato DP/25.2001, de 13/8/2001, em infringência ao § 1º do art. 4º da Lei 8.630/1993 gerando perda de receita para a Codesp, nos termos do inciso II do art. 43 da Lei 8.443/92 (identificada no TC Processo 015.162/2004-8, julgado mediante o Acórdão 1811/2007-TCU-Plenário) (parágrafo 64) ;
incorporação de instalações portuárias sem a realização do regular procedimento licitatório, decorrente do Segundo Instrumento de Retificação, Ratificação e Aditamento ao Contrato PRES/49.97, de 13/7/2001, em descumprimento ao inciso I do art. 4º da Lei 8.630/1993, inciso II do art. 2º da Lei 8.987/1995 e art. 3° da Lei 8.666/1993 (identificada no TC Processo 015.162/2004-8, julgado mediante o Acórdão 1811/2007-TCU-Plenário) (parágrafo 64) ; 
modificações contratuais ocorridas nas condições previamente estabelecidas no edital da concorrência 6/1997, mediante o quarto termo aditivo ao contrato PRES/028/1998, de 18/12/2001, em afronta ao princípio da vinculação ao instrumento convocatório, insculpido no art. 3º da Lei 8.666/1993, e em desacordo com a cláusula 51a do contrato PRES/028/1998 (identificada no TC Processo 012.194/2002-1, julgado por meio do Acórdão 1972/2012-TCU-Plenário) (parágrafo 82) ;
cessão de instalação portuária sem prévio procedimento licitatório, mediante o quarto termo aditivo ao contrato PRES/028/1998, de 18/12/2001, em desacordo com o art. 1º, caput e § 2º, c/c o art. 4º, inciso I, da Lei 8.630/1993 e com o art. 2º da Lei 8.666/1993 (identificada no TC Processo 012.194/2002-1, julgado por meio do Acórdão 1972/2012-TCU-Plenário) (parágrafo 82) ;
contratação direta indevida, por inexigibilidade de licitação, da empresa Figueiredo Ferraz Consultoria e Engenharia de Projetos Ltda., mediante o Contrato DP/40.2001, de 5/12/2001, no valor de R$ 1.145.450,05, tendo por objeto a adequação do projeto básico do empreendimento, em infringência ao art. 25, caput, da Lei 8.666/1993 e à jurisprudência pacífica do TCU (tratada no TC Processo 006.788/2002-1, julgado mediante o Acórdão 464/2003-TCU-Plenário) (parágrafo 87) ;
celebração de contrato emergencial (DP/01-A2001) consecutivo ao contrato DP/28-A2000 também emergencial, contrariando o disposto no art. 24, inciso IV, da Lei 8.666/1993, que estabelece prazo máximo de 180 (cento e oitenta) dias consecutivos e ininterruptos, contados da ocorrência da emergência ou calamidade, vedada a prorrogação dos respectivos contratos (caracterizado no TC Processo 015.729/2001-1, julgado por meio do Acórdão 518/2002-TCU-Primeira Câmara) (parágrafo 92) ;
 pagamento antecipado sem contraprestação de serviços, relativo ao Contrato DP/27.2001, celebrado com a Cyro Laurenza Consultores S/C Ltda., contrariando o art. 63, § 2º, inciso III da Lei 4.320/1964 e o art. 38 do Decreto 93.872/1986 (caracterizado no TC Processo 015.729/2001-1, julgado por meio do Acórdão 518/2002-TCU-Primeira Câmara) (parágrafo 92) ;
 descumprimento do art. 23, § 5º, da Lei 8.666/1993, na abertura indevida de três processos licitatórios (Convite) em vez da modalidade Tomada de Preços, caracterizando parcelamento do objeto, haja vista a semelhança na finalidade dos serviços contratados, que resultaram na contratação da empresa Vertical do Brasil Empreendimentos Comerciais e Incorporações Ltda. (caracterizado no TC Processo 015.729/2001-1, julgado por meio do Acórdão 518/2002-TCU-Primeira Câmara) (parágrafo 92) .
previsão de cláusula no edital da Concorrência 2/2001 estipulando ressarcimento à empresa Spartacus - Comércio e Serviços Ltda., detentora dos bens objeto da licitação, sem que a Codesp e terceiros interessados tivessem prévio conhecimento do valor a ser indenizado até a data de abertura do certame, frustrando e restringindo caráter competitivo do mesmo, o que é vedado pelo art. 3°, § 1°, da Lei 8.666/1993; (parágrafo 143) 
ciência de fato superveniente afetando a participação e formulação das propostas sete dias antes da abertura das propostas da Concorrência 2/2001, sem que a Codesp tenha suspendido o procedimento para apreciar e analisar o possível valor a ser ressarcido a empresa Spartacus - Comércio e Serviços Ltda., promover a alteração no edital e reabrir o prazo para apresentação das propostas; (parágrafo 145) 
exigência de Proposta de Metodologia de Execução na Concorrência 2/2001, nos termos do art. 30, § 8°, da Lei 8.666/1993, elemento fundamental para habilitação e continuidade das licitantes no certame, sem previsão de critérios, disposições claras e parâmetros objetivos, para sua apreciação e julgamento, em inobservância às disposições do art. 30, § 8°, e art. 40, inciso VII, da Lei 8.666/1993; e (parágrafo 145) 
ausência de prévia avaliação e desconhecimento do estado de conservação em que se encontravam os bens a serem arrendados na Concorrência 2/2001 (processo 24.057/00-22) - 46 guindastes, 33 caçambas de aço, 10 funis e 2 moegas - prejudicando verificar-se o exato atendimento às disposições do art. 56, § 4°, da Lei 8.666/1993, quanto a acrescer-se o valor dos bens a serem entregues à licitante vencedora no valor da garantia a ser por esta prestada; (parágrafo 153) 
5) com fundamento nos arts. 1º, inciso I, 16, inciso III, alíneas "b" e "c", da Lei 8.443/1992, julgar irregulares as contas dos Senhores Amaury Pio Cunha (CPF XXX.286.107-XX) , Diretor Administrativo e Financeiro da Codesp em 2001, Francisco Vilardo Neto (CPF XXX.774.058-XX) , Diretor de Infra-Estrutura e Serviços da Codesp em 2001, e Sérgio Alcides Antunes (CPF XXX.419.448-XX) , Diretor Comercial e de Desenvolvimento da Codesp em 2001, pelas seguintes irregularidades, deixando de aplicar-lhes multa, em função da ocorrência de prescrição da pretensão punitiva do TCU:
atos de gestão contratual antieconômica referentes ao Contrato DP/25.2001, de 13/8/2001, em infringência ao § 1º do art. 4º da Lei 8.630/1993 gerando perda de receita para a Codesp, nos termos do inciso II do art. 43 da Lei 8.443/92 (identificada no TC Processo 015.162/2004-8, julgado mediante o Acórdão 1811/2007-TCU-Plenário) (parágrafo 64) ;
incorporação de instalações portuárias sem a realização do regular procedimento licitatório, decorrente do Segundo Instrumento de Retificação, Ratificação e Aditamento ao Contrato PRES/49.97, de 13/7/2001, em descumprimento ao inciso I do art. 4º da Lei 8.630/1993, inciso II do art. 2º da Lei 8.987/1995 e art. 3° da Lei 8.666/1993 (identificada no TC Processo 015.162/2004-8, julgado mediante o Acórdão 1811/2007-TCU-Plenário) (parágrafo 64) ; 
 modificações contratuais ocorridas nas condições previamente estabelecidas no edital da concorrência 6/1997, mediante o quarto termo aditivo ao contrato PRES/028/1998, de 18/12/2001, em afronta ao princípio da vinculação ao instrumento convocatório, insculpido no art. 3º da Lei 8.666/1993, e em desacordo com a cláusula 51a do contrato PRES/028/1998 (identificada no TC Processo 012.194/2002-1, julgado por meio do Acórdão 1972/2012-TCU-Plenário) (parágrafo 82) ;
 cessão de instalação portuária sem prévio procedimento licitatório, mediante o quarto termo aditivo ao contrato PRES/028/1998, de 18/12/2001, em desacordo com o art. 1º, caput e § 2º, c/c o art. 4º, inciso I, da Lei 8.630/1993 e com o art. 2º da Lei 8.666/1993 (identificada no TC Processo 012.194/2002-1, julgado por meio do Acórdão 1972/2012-TCU-Plenário) (parágrafo 82) ;
6) com fundamento nos arts. 1º, inciso I, 16, inciso I, 17 e 23, inciso I, da Lei 8.443/1992 c/c os arts. 1º, inciso I, 143, inciso I, alínea "a", 207 e 214, inciso I, do Regimento Interno/TCU, em julgar regulares as contas de Luis Henrique Teixeira Baldez (CPF XXX.144.103-XX) , Marcos Reginaldo Panariello (CPF XXX.174.048-XX) , Francisco Edgar Tavares (CPF XXX.126.328-XX) , Ana Cristina Martins de Figueiredo (CPF XXX.671.988-XX) ; José Eduardo Melhen (CPF XXX.778.208-XX) , Rubens da Silva (CPF XXX.714.268-XX) , Everandy Cirino dos Santos (CPF XXX.872.518-XX) , João de Andrade Marques (CPF XXX.054.958-XX) , Murilo Marques Barboza (CPF XXX.390.367-XX) , Paulo César Martins Santana (CPF XXX.315.907-XX) , João Batista da Silva Fagundes (CPF XXX.668.706-XX) , Antonio Gentil Neto (CPF XXX.260.633-XX) , Fernando Victor Castanheira de Carvalho (CPF XXX.006.401-XX) , José Guimarães Barreiros (CPF XXX.607.667-XX) , André Luiz Marques Canoilas (CPF XXX.227.968-XX) , Martin Alexandre Aron (CPF XXX.853.208-XX) , Nelson Oly Varella (CPF XXX.720.078-XX) , Oscar da Cunha Pinheiro (CPF XXX.422.568-XX) e José Roque (CPF XXX.450.858-XX) , dando-lhes quitação plena; e (parágrafo 165) 
7) dar ciência do acórdão que vier a ser proferido à Codesp e aos responsáveis, destacando que o relatório e o voto que fundamentam a deliberação encaminhada podem ser acessados por meio do endereço eletrônico www.tcu.gov.br/acordaos e que, caso tenham interesse, o Tribunal pode encaminhar-lhes cópia desses documentos sem quaisquer custos.
8) arquivar os autos, nos termos do art. 169, inciso V, do Regimento Interno do TCU.
É o Relatório.

não há

Procuradora-Geral Cristina Machado da Costa e Silva.

PRESTAÇÃO DE CONTAS. COMPANHIA DOCAS DO ESTADO DE SÃO PAULO (CODESP). IRREGULARIDADES. AUDIÊNCIA. LEVANTAMENTO DO SOBRESTAMENTO. CONTAS MACULADAS POR DIVERSAS IRREGULARIDADES APURADAS NOS PROCESSOS SOBRESTANTES, CUJAS IRREGULARIDADES IDENTIFICADAS OCORRERAM NA GESTÃO DA CODESP NO EXERCÍCIO DE 2001. IRREGULARIDADE DAS CONTAS DOS RESPONSÁVEIS. PRESCRIÇÃO DA PRETENSÃO PUNITIVA DO TCU. CONTAS REGULARES. QUITAÇÃO PLENA. CIÊNCIA.

PRESTAÇÃO DE CONTAS (PC)

Secretaria de Fiscalização de Infraestrutura Portuária e Ferroviária (SeinfraPor).

Conforme consignado no relatório precedente, os presentes autos versam sobre prestação de contas anuais da Companhia Docas do Estado de São Paulo (Codesp) , relativas ao exercício de 2001. 
2.	A prestação de contas de 2001 da Codesp foi apresentada e autuada em julho de 2002 na vigência da Instrução Normativa TCU 12/1996, que estabelecia normas de organização e apresentação das tomadas e prestações de contas, assim como o rol de responsáveis.
3.	No Certificado de Auditoria do Controle Interno (peça 8, p. 25-26) , o Chefe da Controladoria-Geral da União no Estado de São Paulo - CGU/SP indicou ressalvas (peça 8, p. 25) e irregularidades (peça 8, p. 26) . 
4.	Apesar disso, o julgamento das contas dos responsáveis foi sobrestado por meio de Despacho proferido pelo Ministro-Relator à época, Min. Marcos Vinicios Vilaça, por entender necessário aguardar a conclusão dos seguintes processos:
4.1. TC Processo 015.162/2004-8: levantamento de auditoria na Codesp, com o objetivo de verificar os contratos de arrendamento e seus aditivos, julgado mediante o Acórdão 1811/2007-TCU-Plenário, de relatoria do Ministro Valmir Campelo; 
4.2. TC Processo 012.194/2002-1: representação referente ao contrato de arrendamento PRES/028.98, firmado entre a Codesp e a empresa Tecondi S/A, julgado mediante o Acórdão 1972/2012-TCU-Plenário, da minha relatoria;
4.3. TC Processo 006.788/2002-1 (apenso) : relatório de auditoria tendo como objeto contratação relacionada às obras de implantação da Avenida Perimetral Portuária no Porto de Santos, julgado por meio do Acórdão 464/2003-TCU-Plenário;
4.4. TC Processo 015.729/2001-1 (apenso) : relatório de auditoria na área de licitações e contratos da Codesp, abrangendo atos dos exercícios de 2000 e 2001, julgado mediante o Acórdão 518/2002-TCU-Primeira Câmara.
5.	Tendo em vista que os processos conexos já tiveram seu julgamento de mérito e que já transcorreram os prazos recursais, a unidade instrutora propõe levantar o sobrestamento do presente processo, promovendo as seguintes análises.
6.	Mesmo tendo se passado quase vinte anos da gestão, defendeu a necessidade de se promover o julgamento da prestação de contas dos responsáveis da Codesp no ano de 2001, apesar de demonstrar ter ocorrido a prescrição da pretensão punitiva do TCU, nos termos do entendimento firmado pelo Acórdão 1441/2016-TCU-Plenário (min. Benjamin Zymler) .
7.	Ao verificar a existência de instruções pretéritas nos presentes autos, a unidade técnica propôs o descabimento das propostas de determinação formuladas anteriormente (2004) por serem excessivamente intempestivas e inapropriadas, uma vez que a situação atual da Codesp não é a mesma do exercício em exame (2001) .
8.	Após a análise dos fatos, a SeinfraPortoFerrovia propôs acolher as razões de justificativa do Sr. Fernando Lima Barbosa Vianna, Diretor-Presidente da Codesp em 2001, em relação a três indícios de irregularidade. No entanto, refutou os argumentos oferecidos aos demais indícios de irregularidade, concluindo pela irregularidade das contas.
9.	Além das contas desse gestor, propôs o julgamento pela irregularidade das contas dos Srs. Amaury Pio Cunha, Diretor de Administração e Finanças da Codesp em 2001, Francisco Vilardo Neto, Diretor de Infraestrutura e Serviços da Codesp em 2001 e Sérgio Alcides Antunes, Diretor Comercial e de Desenvolvimento da Codesp em 2001, sem a aplicação de multa em face da ocorrência da prescrição da pretensão punitiva.
10.	Por fim, propôs julgar regulares as contas dos demais gestores mencionados no rol de responsáveis apresentado pelo órgão, dando-lhes quitação plena.
11.	Considerando que os elementos do processo foram adequadamente examinados, além de contar com a anuência do Ministério Público junto ao Tribunal, incluo seus fundamentos às minhas próprias razões de decidir, sem prejuízo de tecer os seguintes comentários.
12.	De início, recordo ter relatado o processo de prestação de contas da Companhia Docas de São Paulo em relação ao ano de 1998 (TC Processo 006.902/1999-5) , que culminou no Acórdão 7361/2021-TCU-Segunda Câmara. Ambos os processos de contas aguardavam a decisão de mérito de outras fiscalizações mencionadas no início desse voto, cujos elementos fundamentaram o julgamento pela irregularidade das contas dos Srs. Marcelo de Azeredo, Arnaldo de Oliveira Barreto, Márcio Silveira Bueno, Francisco José Baraçal Prado e José Araújo Costa, condenando-os a débito em solidariedade com a empresa Spartacus Comércio e Serviços Ltda. Além disso, as contas do Sr. Paulo Fernandes do Carmo, relativas a 1998, também foram julgadas irregulares, sem a aplicação de multa.
13.	Para o presente caso, ressalto que, com o adequado zelo, a unidade técnica procedeu a apuração das irregularidades contidas nos processos de fiscalização que sobrestavam as presentes contas, respeitando as datas de ocorrência de seus fatos geradores, de forma a isolar os efeitos especificamente ao exercício de 2001.
14.	No âmbito do TC Processo 015.162/2004-8, o atraso na obtenção do RIMA e a incorporação de instalações portuárias sem a realização do procedimento licitatório foram os fatos geradores ocorridos em 2001 que motivaram a realização das audiências dos Srs. Fernando Lima Barbosa, Diretor-Presidente; Amaury Pio Cunha, Diretor Administrativo e Financeiro; Francisco Vilardo Neto, Diretor de Infraestrutura e Serviços e Sérgio Alcides Antunes, Diretor Comercial e de Desenvolvimento; gestores da Codesp em 2001.
15.	Uma vez que as razões de justificativa apresentadas pelos responsáveis não foram capazes de elidir as irregularidades descritas a seguir, conforme contido no Acórdão 1811/2007-TCU-Plenário, proponho o julgamento pela irregularidade das contas destes responsáveis.
15.1. atos de gestão contratual antieconômica referentes ao Contrato DP/25.2001, de 13/8/2001, em infringência ao § 1º do art. 4º da Lei 8.630/1993, gerando perda de receita para a Codesp, nos termos do inciso II do art. 43 da Lei 8.443/92;
15.2. incorporação de instalações portuárias sem a realização do regular procedimento licitatório, decorrente do Segundo Instrumento de Retificação, Ratificação e Aditamento ao Contrato PRES/49.97, de 13/7/2001, em descumprimento ao inciso I do art. 4º da Lei 8.630/1993, inciso II do art. 2º da Lei 8.987/1995 e art. 3° da Lei 8.666/1993. 
16.	Com relação ao TC Processo 012.194/2002-1, à exceção da celebração, em 18/12/2001, do Quarto Termo Aditivo ao Contrato PRES/028/98, as demais irregularidades apuradas nos autos não refletem no julgamento de mérito do presente processo por não serem relativas ao exercício de 2001.
17.	Quanto ao Quarto Termo Aditivo ao Contrato PRES/028/1998, as seguintes irregularidades impactaram no julgamento das contas dos Srs. Fernando Lima Barbosa, Amaury Pio Cunha, Francisco Vilardo Neto e Sérgio Alcides Antunes.
17.1. modificações contratuais ocorridas nas condições previamente estabelecidas no edital da concorrência 6/1997, mediante o Quarto Termo Aditivo ao Contrato PRES/028/1998, de 18/12/2001, em afronta ao princípio da vinculação ao instrumento convocatório, insculpido no art. 3º da Lei 8.666/1993, e em desacordo com a cláusula 51a do contrato PRES/028/1998;
17.2. cessão de instalação portuária sem prévio procedimento licitatório, mediante o Quarto Termo Aditivo ao Contrato PRES/028/1998, de 18/12/2001, em desacordo com o art. 1º, caput e § 2º, c/c o art. 4º, inciso I, da Lei 8.630/1993 e com o art. 2º da Lei 8.666/1993.
18.	Lembro que no Acórdão 1972/2012-TCU-Plenário (TC Processo 012.194/2002-1) , de minha relatoria, o TCU rejeitou as razões de justificativa apresentadas pelos mesmos responsáveis em relação à celebração do aditivo contratual, porém não lhes aplicou multa por concordar com a opinião final da Secex/SP. Assim, em linha com o mencionado julgado, as irregularidades maculam as contas destes responsáveis.
19.	Por sua vez, o TC Processo 015.729/2001-1, que tratou de relatório de auditoria na área de licitações e contratos da Codesp abrangendo atos dos exercícios de 2000 e 2001, constatou as seguintes irregularidades:
19.1. celebração de contrato emergencial (DP/01-A2001) consecutivo ao contrato DP/28-A2000 também emergencial, contrariando o disposto no art. 24, inciso IV, da Lei 8.666/1993, que estabelece prazo máximo de 180 (cento e oitenta) dias consecutivos e ininterruptos, contados da ocorrência da emergência ou calamidade, vedada a prorrogação dos respectivos contratos;
19.2. pagamento antecipado sem contraprestação de serviços, relativo ao Contrato DP/27.2001, celebrado com a Cyro Laurenza Consultores S/C Ltda., contrariando o art. 63, § 2º, inciso III da Lei 4.320/1964 e o art. 38 do Decreto 93.872/1986 (caracterizado no TC Processo 015.729/2001-1, julgado por meio do Acórdão 518/2002-TCU-Primeira Câmara) .
20.	 O acórdão condenatório, Acórdão 518/2002-TCU-Primeira Câmara (TC Processo 015.729/2001-1) , impacta unicamente nas contas do Sr. Fernando Lima Barbosa Vianna, visto que as supostas irregularidades sob a responsabilidade do Sr. Wagner Gonçalves Rossi, Diretor-Presidente da Codesp entre 27/4/1999 e 9/11/2000, não podem ser atribuídas ao exercício de 2001.
21.	Quanto ao último processo que sobrestava as presentes contas, o TC Processo 006.788/2002-1, verifico que ao rejeitar as razões de justificativas apresentadas pelo Sr. Fernando Lima Barbosa Vianna, o TCU apenou-o com a multa prevista no art. 58 da Lei 8.443/1992, no valor de R$ 10.000,00, pela contratação direta indevida, por inexigibilidade de licitação, da empresa Figueiredo Ferraz Consultoria e Engenharia de Projetos Ltda., mediante o Contrato DP/40.2001, de 5/12/2001, no valor de R$ 1.145.450,05, tendo por objeto a adequação do projeto básico do empreendimento, em infringência ao art. 25, caput, da Lei 8.666/1993 e à jurisprudência pacífica do TCU. Não tendo logrado afastar as irregularidades a ele imputadas, o TCU deve julgar irregulares as suas contas.
22.	Em relação à audiência promovida (peça 9, p. 52) no âmbito deste processo de contas, o Sr. Fernando Lima Barbosa Vianna apresentou as suas razões de justificativa (peça 12, p. 15-20) em 24/8/2004 juntamente com diversos documentos anexos (peça 12, p. 21-50, peça 13, p. 1-51, peça 14, p. 1-57, peça 15, p. 1-52, peça 16, p. 1-79) .
23.	O arrazoado apresentado pelo ex-Diretor-Presidente foi analisado na instrução contida à peça 10 (peça 10, p. 10-23) , bem como na instrução de mérito (peça 24) , permitindo o acolhimento dos argumentos oferecidos em relação aos seguintes pontos:
a) formalização de processos licitatórios nos quais se verificam ausentes os originais das propostas das licitantes e documentos que as instruíram, em especial os relativos à habilitação, bem como os recursos eventualmente apresentados pelas licitantes, respectivas manifestações e decisões, em inobservância das disposições do art. 4°, parágrafo único, e art. 38, incisos IV e VI , da Lei 8.666/1993, situação constatada em todos os procedimentos licitatórios verificados e em especial na Concorrência 2/2001;
b) ausência de publicação do extrato do Edital da Concorrência 2/2001 em jornal de grande circulação no estado de São Paulo e no município de Santos, em inobservância às disposições do art. 21, inciso III da Lei 8.666/1993, alterada pela Lei 8.883/1993;
g) ausência de cláusula contratual vinculando o edital da licitação e a Proposta de Metodologia de Execução apresentada por Spartacus - Comércio e Serviços Ltda. ao Contrato DP/29.2001, firmado em 21/8/2001 com a licitante, em inobservância ao art. 54, § 1o, e ao art. 55, inciso XI, da Lei 8.666/1993;
24.	Por outro lado, entendo que as razões de justificativa apresentadas em relação aos seguintes itens da audiência não merecem ser acolhidas e, portanto, contribuem para a irregularidade das contas do mencionado responsável, ainda que não seja mais cabível a apenação do gestor com a multa prevista no art. 58 da Lei 8.443/1992.
c) previsão de cláusula no edital da Concorrência 2/2001 estipulando ressarcimento à empresa Spartacus - Comércio e Serviços Ltda., detentora dos bens objeto da licitação, sem que a Codesp e terceiros interessados tivessem prévio conhecimento do valor a ser indenizado até a data de abertura do certame, frustrando e restringindo caráter competitivo do mesmo, o que é vedado pelo art. 3°, § 1°, da Lei 8.666/1993
d) ciência de fato superveniente afetando a participação e formulação das propostas sete dias antes da abertura das propostas da Concorrência 2/2001, sem que a Codesp tenha suspendido o procedimento para apreciar e analisar o possível valor a ser ressarcido à empresa Spartacus - Comércio e Serviços Ltda., promover a alteração no edital e reabrir o prazo para apresentação das propostas
e) exigência de Proposta de Metodologia de Execução na Concorrência 2/2001, nos termos do art. 30, § 8°, da Lei 8.666/1993, elemento fundamental para habilitação e continuidade das licitantes no certame, sem previsão de critérios, disposições claras e parâmetros objetivos, para sua apreciação e julgamento, em inobservância às disposições do art. 30, § 8°, e art. 40, inciso VII, da Lei 8.666/1993
f) ausência de prévia avaliação e desconhecimento do estado de conservação em que se encontravam os bens a serem arrendados na Concorrência 2/2001 (processo 24.057/00-22) - 46 guindastes, 33 caçambas de aço, 10 funis e 2 moegas - prejudicando verificar-se o exato atendimento às disposições do art. 56, § 4°, da Lei 8.666/1993, quanto a acrescer-se o valor dos bens a serem entregues à licitante vencedora no valor da garantia a ser por esta prestada
25.	Antes de finalizar, acolho entendimento firmado pela unidade técnica que "quatro das cinco irregularidades listadas no Certificado de Auditoria do Controle Interno (peça 7, p. 25-26) , de 15/5/2002, baseado no Relatório de Avaliação de Gestão do Controle Interno, não se refeririam ao exercício de 2001", portanto não podem ser atribuídas às contas ora em análise.
26.	Por fim, proponho julgar regulares as contas dos demais responsáveis, dando-lhes quitação plena.
	Ante o exposto, VOTO no sentido de que o Tribunal adote a deliberação que ora submeto à apreciação deste Colegiado.
TCU, Sala das Sessões, em 28 de junho de 2022.
AROLDO CEDRAZ 
Relator